ACORDAO-COMPLETO-2334710

ACÓRDÃO 2073/2019 ATA 34/2019 - PLENÁRIO

VISTOS, relatados e discutidos estes autos de Tomada de Contas Especial, ora em fase de Recursos de Reconsideração interpostos por José Ribamar da Cruz Oliveira, Júlio Augusto Miranda Filho e Luís Munhoz Prosel Junior e pela empresa Camter Construções e Empreendimentos S.A. contra o Acórdão 1637/2016-TCU-Plenário;
ACORDAM os Ministros do Tribunal de Contas da União, reunidos em Sessão de Plenário, diante das razões expostas pelo relator e com fulcro nos arts. 32, inciso I, e 33 da Lei 8.443, de 16/7/1992, em:
9.1. conhecer dos Recursos de Reconsideração em exame, para, no mérito, negar-lhes provimento, mantendo em seus exatos termos a deliberação recorrida;
9.2. dar ciência desta decisão aos recorrentes e ao Procurador-Chefe da Procuradoria da República no Estado de Rondônia, fazendo remissão, no caso desse último destinatário, ao Ofício 0547/2016-TCU/SECEX-RO, de 11/7/2016 (peça 200) .

Recursos de reconsideração interpostos contra acórdão que julgou irregulares as contas dos recorrentes, entre outros responsáveis, condenando-os ao pagamento de débito e multa, em razão de dano ao erário verificado em contrato firmado para a execução de serviços de duplicação e de restauração na Rodovia BR-364/RO, subtrecho Candeias do Jamari - Porto Velho.

Departamento Nacional de Infraestrutura de Transportes (Dnit).

3. Interessados/Responsáveis/Recorrentes:
3.1. Responsáveis: Emanuel Leite Borges (CPF XXX.015.442-XX), José Ribamar da Cruz Oliveira (CPF XXX.076.283-XX), Júlio Augusto Miranda Filho (CPF XXX.270.968-XX), Luís Munhoz Prosel Junior (CPF XXX.516.676-XX), Mauro Ernesto Campos Lima (CPF XXX.271.757-XX), Rogério Araújo de Miranda Lobo (CPF XXX.659.556-XX) e Camter Construções e Empreendimentos S.A. (CNPJ 05.500.018/0001-76).
3.2. Recorrentes: José Ribamar da Cruz Oliveira (CPF XXX.076.283-XX), Júlio Augusto Miranda Filho (CPF XXX.270.968-XX), Luís Munhoz Prosel Junior (CPF XXX.516.676-XX) e Camter Construções e Empreendimentos S.A. (CNPJ 05.500.018/0001-76).

13.1. Ministros presentes: José Mucio Monteiro (Presidente), Walton Alencar Rodrigues, Benjamin Zymler, Aroldo Cedraz (Relator), Raimundo Carreiro, Ana Arraes, Bruno Dantas e Vital do Rêgo.
13.2. Ministro-Substituto convocado: Augusto Sherman Cavalcanti.
13.3. Ministros-Substitutos presentes: Marcos Bemquerer Costa e André Luís de Carvalho.

ACORDAO-COMPLETO-2393666

Acórdão 3234/2020 - Plenário

ACORDAO-COMPLETO-2383254

Acórdão 2872/2019 - Plenário

AROLDO CEDRAZ

Ministro Benjamin Zymler.

Inicio este Relatório transcrevendo, com alguns ajustes de forma e fundamentado no inciso I do § 3º do art. 1º da Lei 8.443, de 16/7/1992, parte da instrução elaborada no âmbito da Secretaria de Recursos deste Tribunal de Contas (Serur) e autuada como peça 268:
"INTRODUÇÃO
1. Trata-se de recursos de reconsideração interpostos por José Ribamar da Cruz Oliveira (peça 243) , Júlio Augusto Miranda Filho (peça 242) , Luís Munhoz Prosel Junior (peça 226) e Camter Construções e Empreendimentos S.A. (peça 225) contra o Acórdão 1637/2016-TCU-Plenário (peça 191) .
1.1. A deliberação recorrida, mantida pelo Acórdão 2781/2016-TCU-Plenário, proferido por força da oposição de embargos de declaração, apresenta o seguinte teor:
9.1. declarar revel o Sr. Rogério Araújo de Miranda Lôbo (XXX.659.556-XX) , nos termos do art. 12, § 3º, da Lei 8.443/1992, excluindo-o da relação processual; 
9.2. julgar irregulares as contas da empresa Camter Construções e Empreendimentos S.A. (05.500.018/0001-76) e dos Srs. José Ribamar da Cruz Oliveira (XXX.076.283-XX) , Emanuel Leite Borges (XXX.015.442-XX) , Júlio Augusto Miranda Filho (XXX.270.968-XX) , Mauro Ernesto Campos Lima (XXX.271.757-XX) e Luís Munhoz Prosel Júnior (XXX.516.676-XX) , com fundamento no art. 16, inciso III, alínea 'c' e § 2º, da Lei 8.443/1992 c/c os arts. 19 e 23, inciso III, dessa lei, e condená-los, em solidariedade, ao pagamento das quantias a seguir especificadas, com a fixação do prazo de 15 (quinze) dias, a contar das notificações, para comprovarem, perante o Tribunal (art. 214, inciso III, alínea 'a', do Regimento Interno/TCU) , o recolhimento da dívida aos cofres do Departamento Nacional de Infraestrutura de Transportes - Dnit, atualizada monetariamente e acrescida dos juros de mora, calculados a partir das datas discriminadas, até a data do recolhimento, na forma prevista na legislação em vigor: 
9.2.1. responsáveis solidários: Emanuel Leite Borges, Júlio Augusto Miranda Filho, Mauro Ernesto Campos Lima, Luís Munhoz Prosel Júnior e Camter Construções e Empreendimentos S.A.:
	Valor Original (R$) 
	Data da Ocorrência

	27.569,59
	13/11/2009

	559.449,41
	13/11/2009

	306.575,30
	13/11/2009

	19.462,45
	13/11/2009

	247.501,72
	8/12/2009

	15.712,26
	8/12/2009

	215.984,67
	8/12/2009

	13.420,18
	8/12/2009

	24.499,05
	30/12/2009

	240.343,51
	30/12/2009

	145.568,89
	30/12/2009

9.2.2. responsáveis solidários: José Ribamar da Cruz Oliveira, Mauro Ernesto Campos Lima, Luís Munhoz Prosel Júnior e empresa Camter Construções e Empreendimentos S.A.:
	Valor Original (R$) 
	Data da Ocorrência

	3.567,99
	13/11/2009

	72.911,17
	13/11/2009

	39.954,94
	13/11/2009

	2.536,48
	13/11/2009

	32.256,07
	8/12/2009

	2.047,73
	8/12/2009

	28.148,56
	8/12/2009

	1.749,01
	8/12/2009

	3.192,88
	30/12/2009

	31.323,17
	30/12/2009

	18.971,51
	30/12/2009

9.3. aplicar individualmente aos responsáveis abaixo indicados a multa prevista no art. 57 da Lei 8.443/1992, nos valores a seguir discriminados, fixando-lhes o prazo de 15 (quinze) dias, a contar da notificação, para comprovarem, perante o Tribunal, o recolhimento da dívida ao Tesouro Nacional, sob pena de cobrança judicial do valor atualizado monetariamente, na forma da legislação em vigor, desde a data do acórdão até a do efetivo recolhimento, se for paga após o vencimento: 
	Responsável
	Valor da Multa

	José Ribamar da Cruz Oliveira
	R$ 40.000,00

	Luís Munhoz Prosel Júnior
	R$ 340.000,00

	Mauro Ernesto Campos Lima 
	R$ 340.000,00

	Emanuel Leite Borges
	R$ 300.000,00

	Júlio Augusto Miranda Filho
	R$ 300.000,00

	Camter Construções e Empreendimentos S.A.
	R$ 1.000.000,00

9.4. autorizar, desde logo, a cobrança judicial das dívidas, caso não atendida a notificação, nos termos do art. 28, II, da Lei 8.443/1992;
9.5. autorizar, desde logo, nos termos do art. 26 da Lei 8.443/1992 c/c o art. 217 do Regimento Interno do TCU, o pagamento das dívidas em até trinta e seis parcelas mensais e consecutivas, se solicitado pelo responsável, fixando o vencimento da primeira parcela em quinze dias, a contar do recebimento da notificação, e o das demais a cada trinta dias, devendo incidir sobre cada parcela os encargos legais devidos, na forma prevista na legislação em vigor, além de informar aos responsáveis que a falta de comprovação do recolhimento de qualquer parcela importará no vencimento antecipado do saldo devedor, nos termos do art. 217, § 2º, do RITCU;
9.6. encaminhar cópia deste acórdão, bem como do relatório e do voto que o fundamentam, ao Procurador-Chefe da Procuradoria da República em Rondônia, nos termos do § 3º do art. 16 da Lei 8.443/1992 c/c o § 7º do art. 209 do Regimento Interno, para adoção das medidas que entender cabíveis.
HISTÓRICO
2. No âmbito do TC Processo 006.094/2004-7, que cuidou de relatório de levantamento de auditoria nas obras tratadas nos presentes autos, foi constatado que a ausência de critérios de aceitabilidade dos preços unitários deu margem à contratação do objeto da licitação com alguns itens de serviço com subpreços e outros com sobrepreços. Ante essa constatação, foi proferido o Acórdão 1245/2004-TCU-Plenário, contendo a seguinte determinação:
9.1. determinar ao Departamento Nacional de Infra-Estrutura de Transportes - DNIT que:
 (...) 
9.1.2. sob pena de responsabilização dos agentes envolvidos, mantenha estrita observância ao equilíbrio dos preços fixados no Contrato nº 22 UNIT/01/2002-00 em relação à vantagem originalmente ofertada pela empresa vencedora, de forma a evitar que, por meio de termos aditivos futuros, o acréscimo de itens com preços supervalorizados ou eventualmente a supressão ou a modificação de itens com preços depreciados viole princípios administrativos;
2.1. Por ocasião do monitoramento desse acórdão, já no âmbito do TC Processo 003.088/2005-4, apenso aos presentes autos, verificou-se que a determinação citada havia sido descumprida em razão da celebração de aditivos (4º e 5º termos aditivos, assinados, respectivamente, em 17/5/2006 e 7/12/2006) que acresceram ao objeto do contrato quantitativos de serviços com sobrepreço (peça 3, p. 10-25, do apenso) , motivando a adoção de medida cautelar que suspendeu a execução do referido contrato.
2.2. Posteriormente, acatando proposta de encaminhamento da Unidade Técnica, esta Corte prolatou o Acórdão 1367/2007-TCU-Plenário, e revogou parcialmente a cautelar, determinando o prosseguimento da execução contratual, mas mantendo suspensa a execução de 22% do saldo contratual até que o desconto inicialmente pactuado fosse definitivamente incorporado à avença ou até que houvesse deliberação definitiva desta Corte de Contas.
2.3. Para dar cumprimento à decisão desta Corte, o DNIT promoveu em dezembro de 2007 o 6º termo aditivo ao contrato em tela, por meio do qual foi promovida a repactuação do ajuste com desconto de 0,71%, equivalente ao montante de R$ 428.497,49. Ocorre que, de acordo com as deliberações anteriores deste Tribunal, tal desconto não foi suficiente para suprimir por completo o superfaturamento verificado em razão dos acréscimos de itens contratados com preços unitários superiores aos de mercado.
2.4. Para esclarecimento do que restou superfaturado no contrato em tela, verificou-se quando da fiscalização inicial que os itens CBUQ Blinder foi contratado a R$ 87,82, enquanto a referência desse item no Sicro era de R$ 48,46, e CBUQ capa de rolamento, com preço contratual de R$ 87,73 e de referência de R$ 54,54.
2.5. Tais itens, cujos preços apresentavam, como visto, consideráveis sobrepreços, sofreram acréscimos nos 4º e 5º termos aditivos, respectivamente, de 437% e 36,22%, passando o primeiro de 16.632 toneladas para 89.336 toneladas e o segundo de 65.582 toneladas para 89.336 toneladas, mantidos os preços contratuais.
2.6. Em razão de tais atos foram promovidas as oitivas do Diretor-Geral do DNIT, do Superintendente da 22ª Regional do DNIT nos estados de Rondônia e Acre e da empresa contratada. Da análise das respostas esta Corte, prolatando o Acórdão 1329/2009-TCU-Plenário, decidiu pela realização de audiência dos gestores do DNIT.
2.7. Da análise das razões de justificativa apresentadas a Unidade Técnica propôs, em virtude de indícios da ocorrência de dano ao erário, a conversão dos autos em tomada de contas especial, efetivada pelo Tribunal por meio do Acórdão 3103/2011-TCU-Plenário (peça 1) , no qual restou determinada a citação de diversos responsáveis.
2.8. Efetivadas as citações e analisadas pela Unidade Técnica as alegações de defesa (peça 44) , os autos foram encaminhados para o Ministério Público/TCU, tendo seu Representante sugerido a citação de outros agentes do DNIT que, em seu entender, também teriam contribuído para a ocorrência do dano ao erário (peça 50) .
2.9. Em despacho acostado à peça 53 o Relator a quo autorizou a citação de alguns nomes sugeridos pelo MP/TCU, além de determinar a citação do então Coordenador da 22ª Região do DNIT, que teria aprovado a 1ª revisão de projeto em fase de obras, restituindo os autos à Unidade Técnica.
2.10. Efetivadas as novas citações e analisadas as alegações de defesa, foi proposto pela Unidade Técnica, com ajustes constantes do Parecer do D. Representante do Parquet especializado, o julgamento pela irregularidade das contas dos responsáveis com imputação de débito e aplicação de multa.
2.11. Acompanhando, em relação aos responsáveis que ora figuram como recorrentes, os pareceres constantes dos autos, esta Corte prolatou o acórdão recorrido.
EXAME DE ADMISSIBILIDADE
3. Reiteram-se os exames preliminares de admissibilidade (peças 247-250) , ratificados à peça 255 pelo Exmo. Ministro-Relator Aroldo Cedraz, que concluiu pelo conhecimento do recurso, eis que preenchidos os requisitos processuais aplicáveis à espécie, suspendendo-se os efeitos dos itens 9.2, 9.2.1, 9.2.2, 9.3 e 9.4 do Acórdão 1637/2016-TCU-Plenário.
EXAME TÉCNICO
4. Delimitação dos recursos.
4.1. Constitui objeto do recurso examinar as seguintes questões:
a) se agiu com culpa José Ribamar da Cruz Oliveira;
b) se há nulidade no acórdão recorrido;
c) se a aprovação de revisão de projeto em fase de obras pode causar dano ao erário;
d) se os pareceres técnicos que subsidiaram a assinatura do termo aditivo afastam a irregularidade praticada por Luís Munhoz Prosel Junior, subscritor do 5º Termo Aditivo;
e) se a inobservância dos preços constantes do Sicro pressupõe sobrepreço;
f) se houve desequilíbrio econômico-financeiro em favor da Administração Pública; e
g) se a multa aplicada à contratada, em comparação àquelas aplicadas aos gestores do DNIT, é desproporcional.
5. José Ribamar da Cruz Oliveira.
5.1. Sustenta o recorrente que as alterações quantitativas aprovadas por meio do 5º termo aditivo decorreram de demandas da comunidade conforme demonstram abaixo-assinados por ele juntados em sua defesa.
5.2. Descreve o recorrente todo o trâmite percorrido pelo processo de aditivo (peça 243, p. 5-7) , enfatizando que não cometeu qualquer irregularidade apta a justificar sua condenação por esta Corte, eis que todas as instâncias do DNIT, inclusive na sede da entidade em Brasília, aprovaram a assinatura do 5º Termo Aditivo.
5.3. Ademais, o recorrente cita precedente desta Corte no qual é afastada a responsabilidade de agente público que teria agido com base em parecer técnico eivado de vício de difícil constatação.
5.4. Por fim, o recorrente questiona a exclusão de responsabilidade dos membros da Diretoria Colegiada e do Diretor-Geral do DNIT e a manutenção da sua culpabilidade, afirmando que aqueles agentes afastados dos autos por esta Corte tiveram condutas idênticas às suas ou, ainda, mais gravosas, já que analisaram e aprovaram o aditivo.
Análise
5.5. O recorrente, assim como na fase processual anterior, não traz argumentos e/ou elementos para tentar demonstrar a licitude dos atos por ele praticados, apenas discorrendo sobre o trâmite do termo aditivo por ele assinado no âmbito do DNIT.
5.6. Ocorre que, independentemente dos atos praticados pelos demais agentes da Autarquia, a responsabilidade do recorrente resta devidamente demonstrada nos presentes autos, pois foi alertado pelo Tribunal, antes da assinatura do 5º Termo Aditivo, acerca do sobrepreço dos itens que foram majorados.
5.7. Ademais, sua responsabilidade não está limitada pela atuação de outras instâncias administrativas, já que, na condição de Superintendente do DNIT e subscritor do 5º Termo Aditivo, tinha a responsabilidade de assegurar a correção de todos os atos necessários à assinatura do ajuste, conforme bem destacou a Unidade Técnica responsável pela instrução inicial do feito (peça 177, p. 19) :
161. (...) O responsável teve participação direta, no âmbito da 22º UNIT-RO/AC, na formalização do 5ª Termo Aditivo ao Contrato 22.1.0.00.0001/2002-DNIT, pois além de ter sido o signatário do instrumento (peça 68, pg. 47) , participou das fases anteriores, aprovando o 2ª Relatório de Revisão em Fase de Obras (peça 68, pg. 10 e 13) . Ao agir assim, o responsável contribuiu para o descumprimento do item 9.1.2 Acórdão 1245/2004-TCU-Plenário e para o dano ao erário decorrente desse aditivo.
162. Não se pode considerar que a assinatura de termos aditivos de contratos sejam atos 'meramente administrativos', uma vez que encerra verdadeiro ato decisório de gestão, atraindo para o seu subscritor a responsabilidade por eventuais irregularidades decorrentes da providência adotada.
163. Cabe acrescentar que o ato de aprovação não pode ser considerado meramente formal, sem poder decisório. Nos termos do Acórdão 343/2007-TCU-Plenário, a lei exige a assinatura nos documentos exatamente para delimitar responsabilidades. A participação de vários agentes na conformação do ato também é um método de controle, sendo que a assinatura é condição de eficácia e de vinculação de responsabilidade de seu autor.
164. Quanto ao fato de ter agido amparado por informações técnicas, cabe esclarecer que o parecer técnico não vincula o gestor, que tem a obrigação de examinar sua correção, até mesmo para corrigir eventuais disfunções e, portanto, não afasta, por si só, a responsabilidade da autoridade hierarquicamente superior por atos considerados irregulares, conforme consignado no Acórdão 206/2007-TCU-Plenário. Como verificado anteriormente, não se tratava de irregularidade de difícil detecção.
165. Assim, concluindo-se a análise realizada, propõe-se rejeitar integralmente as alegações de defesa apresentadas pelo Sr. José Ribamar da Cruz Oliveira, uma vez que não foram suficientes para sanear as irregularidades a ele atribuídas.
5.8. Quanto ao alegado tratamento não isonômico entre o recorrente e os membros da Diretoria Colegiada do DNIT, argumento também utilizado pelo recorrente Júlio Augusto Miranda Filho, cabe esclarecer que aqueles agentes não foram considerados responsáveis pelo débito apurado nos presentes autos em virtude de a atribuição de se manifestar acerca das revisões de projetos em fase de obras e de assinar termos aditivos no âmbito da Autarquia ser das Superintendências regionais, o que afasta a possibilidade de tratamento isonômico.
5.9. Sobre essa questão, assim se posicionou o Tribunal ao afastar a responsabilidade do então Diretor-Geral, um dos membros da Diretoria Colegiada, ao prolatar o Acórdão 3103/2011-TCU-Plenário:
Considerando os argumentos trazidos à baila pelo Sr. Luiz Antônio Pagot, em suas razões de justificativa.
Considerando a manifestação da unidade instrutiva, no sentido de que o Sr. Luiz Antônio Pagot, na condição de Diretor Geral do DNIT, não poderia ter gerência sobre todos os termos aditivos firmados em todas as Superintendências Regionais do DNIT.
Considerando que todos os aditivos foram firmados pelos Superintendentes regionais em exercício, de modo que a formalização do ato não compete ao Diretor Geral do DNIT.
Considerando a proposta da unidade técnica, a qual contou com anuência da Srª. Diretora e do Sr. Secretário da Secex-RO, de se acolher parcialmente as razões de justificativas trazidas aos autos, devendo ser retirada a responsabilidade do Sr. Luiz Antônio Pagot do presente processo.
 (...) 
Considerando, por fim, a proposta de conversão dos autos em TCE, assim como a citação dos responsáveis e a retirada do Sr. Luiz Antônio Pagot como responsável no presente processo.
Os Ministros do Tribunal de Contas da União, quanto ao processo a seguir relacionado, ACORDAM, por unanimidade, com fundamento no art. 47 da Lei nº 8.443/1992, c/c os arts. 143, inciso V, 'g', e 252, caput, do Regimento Interno do TCU, em acolher parcialmente as razões de justificativa do Senhor Luiz Antônio Pagot, rejeitar as razões de justificativa do Senhor José Ribamar da Cruz Oliveira, (...) .
5.10. Dessa forma, os argumentos recursais não têm o condão de alterar o decisum guerreado.
6. Nulidade.
6.1. Argumenta o recorrente Júlio Augusto Miranda Filho que o acórdão vergastado padece de nulidade absoluta, eis que o Relator a quo não teria enfrentado as questões de mérito trazidas por ele em suas alegações de defesa, apenas se posicionando de acordo com as propostas alvitradas pela Unidade Técnica e pelo Representante do Parquet Especializado.
6.2. Dessa forma, teria havido verdadeira negativa de prestação jurisdicional, eis que ausente a necessária manifestação em respeito aos princípios da ampla defesa, do contraditório e do devido processo legal.
Análise
6.3. Sem razão o recorrente. Ocorre que a fundamentação do acórdão vergastado com base em manifestações dos órgãos técnicos é lícita, comum e usual não só nesta Corte de Contas, mas também no âmbito do Poder Judiciário, que pode fundamentar suas decisões nos pareceres elaborados por representantes do Ministério Público.
6.4. Ademais, não só se referiu às manifestações da Unidade Técnica e do Ministério Público como expressamente as incorporou às suas razões de decidir conforme manifestação constante de seu voto assim redigida:
20. Inicio minha apreciação do presente processo antecipando que acompanharei as conclusões da unidade técnica e do MP/TCU, as quais incorporo às minhas razões de decidir, divergindo tão somente da condenação do Sr. Rogério Araújo de Miranda Lôbo.
6.5. Ademais, saliente-se que tanto a instrução da Unidade Técnica quanto o parecer do Ministério Público foram integralmente transcritos no Relatório que fundamenta a deliberação recorrida, não havendo razões para o recorrente questionar a ausência de análise de suas alegações de defesa, que foram minuciosamente enfrentadas pelos órgãos técnicos deste Tribunal.
7. Causa do dano ao erário.
7.1. Afirma o recorrente Júlio Augusto Miranda Filho que as irregularidades a ele atribuídas pelo Tribunal não causaram qualquer dano ao erário. Nesse sentido, afirma ter assinado a aprovação da 1ª revisão de projeto em fase de obras e que tal ato não tem o condão de lesar os cofres públicos, o que só se verificou com a assinatura dos termos aditivos e os efetivos pagamentos à contratada, ponderando que, quando assinado esse último ato por parte do Superintendente Regional, ele sequer ocupava o cargo de Coordenador da 22ª Unit/RO/AC.
7.2. Ademais, afirma que realizou tal aprovação não em virtude de vontade pessoal, mas por força das atribuições do cargo que ocupava à época.
Análise
7.3. Novamente o recorrente se equivoca. Ocorre que a 1ª Revisão do Projeto em Fase de Obras foi o ato que, contrariando deliberação anterior desta Corte acerca do risco de se causar dano ao erário decorrente de 'jogo de planilha', haja vista a existência de itens contratuais contratados com valores acima dos preços de mercado, subsidiou a assinatura do 4ª Termo Aditivo.
7.4. Não é correto o entendimento de que somente o termo aditivo deu causa ao dano ao erário, pois para sua assinatura são necessários, nos termos das normas internas do DNIT, a existência de vários outros atos, como a revisão do projeto em fase de obras, demonstrando-se, dessa forma, se tratar de ato administrativo complexo, em que todos aqueles que efetivamente contribuíram para a ocorrência do dano devem ser responsabilizados.
7.5. Por fim não deve prosperar a alegação de que teria agido contra sua vontade na aprovação da 1ª Revisão do Projeto em Fase de Obras, já que sequer tenta demonstrar a veracidade do que alega. Ademais, mesmo que pudesse demonstrar eventual situação que o obrigasse a opor sua assinatura aprovando a revisão, não haveria razões para fazê-lo ao arrepio da lei e do alerta expedido por esta Corte acerca dos efeitos de eventual alteração contratual.
8. Pareceres técnicos.
8.1. Afirma Luís Munhoz Prosel Junior que os pareceres técnico (peça 189) e jurídico que subsidiaram a assinatura do 5ª Termo Aditivo foram categóricos em afirmar que a alteração contratual estava de acordo com o Acórdão 1367/2007-TCU-Plenário, que assim dispôs:
9.1. revogar parcialmente a medida cautelar adotada por este Tribunal, de modo a manter suspensa a execução do percentual de 22% do saldo atual do Contrato 22.1.0.00.0001/2002, celebrado com a empresa Camter - Construções e Empreendimentos S.A., até que o desconto acordado entre as partes seja definitivamente incorporado à avença ou deliberação definitiva favorável desta Corte;
8.2. Dessa forma, entende não poder ser responsabilizado por esta Corte, mormente pela constatação de que eventual erro desses documentos não era de fácil detecção, citando doutrina e jurisprudência do Tribunal em relação ao ato praticado com base em pareceres eivados de erros de difícil constatação.
8.3. Cita, ainda, como documento válido para demonstrar a excludente de ilicitude, trechos de manual de treinamento de servidores desta Corte, de onde extrai o seguinte posicionamento:
Caso o erro seja de difícil detecção pela autoridade superior ou por comissão de licitação ou órgão colegiado não especializado na matéria em questão, o TCU tem entendido que deve ser excluída a responsabilidade daquele que acolhe o parecer. Nessa hipótese, só será responsabilizado o parecerista.
8.4. Acrescenta que também afasta a irregularidade do ato que praticou o princípio da segregação das funções, eis que os pareceres constantes do processo que culminou na assinatura do 5º Termo Aditivo foram confeccionados por órgãos técnicos compostos de especialistas nas áreas consultadas. Cita acórdão desta Corte para afirmar que não se pode exigir dos dirigentes dos órgãos que verifiquem, em cada caso, o cumprimento disposições legais por parte de seus subordinados.
8.5. Afirma, para concluir seu raciocínio, que:
É de se supor que o gestor médio (homem médio) que estivesse no lugar do Recorrente, não teria agido de maneira diferente, isto é, também confiaria nas informações prestadas pelas pessoas competentes! responsáveis por essas atribuições.
8.6. Por fim o mesmo recorrente, Luís Munhoz Prosel Junior, entende que corrobora o entendimento de que o ato por ele praticado e tido por irregular por esta Corte seria isento de questionamentos o fato de este Tribunal ter revogado a medida cautelar por meio do Acórdão 1329/2009-TCU-Plenário, liberando a execução das obras, já que a alteração contratual firmada entre o DNIT e a empresa Camter Construções e Empreendimentos S.A., repactuando os preços contratados em atendimento ao Acórdão 1367/2007-TCU-Plenário, havia sido entregue ao Tribunal em dezembro de 2007.
8.7. Desse modo, sendo tal documento de conhecimento do Tribunal e as obras sido liberadas, é justo e correto seu entendimento de que a repactuação de preços realizada entre a Autarquia e a contratada suprimiu todas as irregularidades relativas ao eventual jogo de planilhas.
Análise
8.8. Não assiste razão ao recorrente por não ser correto seu entendimento de que os pareceres técnico e jurídico contêm erro de difícil detecção. A irregularidade que poderia ocorrer nos presentes autos, ocasionada por 'jogo de planilhas' e posteriormente efetivada com a participação do recorrente, havia sido constatada pelo Tribunal em auditoria realizada no exercício de 2004 e levada ao conhecimento dos gestores por meio do envio do Acórdão 1245/2004-TCU-Plenário.
8.9. No ano de 2006, por meio de monitoramento, esta Corte verificou que, não obstante tenha determinado a observância do equilíbrio contratual no caso de alterações no referido ajuste, a Autarquia não tinha dado cumprimento ao Acórdão 1245/2004-TCU-Plenário, pois de fato, e ao arrepio da determinação expedida, verificou-se a ocorrência de jogo de planilhas e de dano ao erário por meio de acréscimos de itens contratados com preços superiores aos de mercado.
8.10. Dessa forma, tendo esta Corte não só alertado, como também determinado à entidade, que eventuais acréscimos de itens com sobrepreço contratual não poderiam alterar o equilíbrio inicialmente contratado, o acatamento de pareceres, seja técnico ou jurídico, sem que o gestor se assegurasse de que os preços dos serviços acrescidos haviam sido adequados aos de mercado não deve prosperar.
8.11. Do homem médio, como traz o recorrente em suas razões recursais, se espera, mormente para cumprimento de determinação expedida por este Tribunal, a conferência dos pareceres emitidos por órgãos subordinados, sob pena de responsabilidade.
8.12. Ainda pelas mesmas razões não prospera a alegação de que o princípio da segregação das funções o fez acreditar na correção dos citados pareceres, acrescentando que o poder-dever de supervisão impõe ao recorrente a conferência da correção dos documentos utilizados para subsidiar a tomada de decisão, eis que tais pareceres não vinculam sua atuação.
8.13. Ademais, cabe trazer trecho do voto condutor do acórdão recorrido no qual alegação semelhante do recorrente foi repudiada pelo Tribunal na fase processual anterior, quando assim o Relator a quo se manifestou:
55. Concordo com a alegação do responsável de que a decisão foi tomada com base em pareceres, mas tal fato não afasta por si só a responsabilidade do gestor pelos atos irregulares, principalmente em situações como a que ora se examina, em que os preços contratuais estavam muito superiores aos de referência tomados do Sicro: R$ 87,82 contra R$ 48,46, para o CBUQ Binder, e R$ 87,73 contra R$ 54,54, para o CBUQ Capa de Rolamento.
8.13. Por fim cabe esclarecer, embora já tenha feito esta Corte na fase processual anterior, que as deliberações que o recorrente afirma corroborar suas alegações foram proferidas após a prática do ato irregular e, portanto, não podem ser invocadas pelo recorrente para justificar a alteração contratual que culminou no dano ao erário.
9. Observância dos preços constantes do Sicro.
9.1. Argumenta a empresa contratada, ora recorrente, que à época da contratação e das alterações contratuais tidas por esta Corte como irregulares não era obrigatória a observância do Sicro nas licitações promovidas pela Administração Pública, de modo que se faria necessária, para a apuração de supostos sobrepreços, a análise dos valores contratados, o que afirma nunca ter sido realizada pelo Tribunal, de modo que se presumem adequados os preços contratuais.
Análise
9.2. Sem razão a recorrente. O fato de a Lei de Diretrizes Orçamentárias ter instituído a observância dos preços constantes do Sicro a partir do exercício de 2010 não tem o condão de tornar os preços dele constantes em anos anteriores não condizentes com os valores de mercado.
9.3. Nesse sentido, embora a obrigatoriedade de se observar os preços do Sicro só tenha sido positivada em 2010, tal parâmetro de preços vinha sendo utilizado pelo DNIT e por esta Corte de Contas desde, pelo menos, 2004, ano da prolação do Acórdão 296/2004-TCU-Plenário.
9.4. Outrossim, conforme já decidido por esta Corte (Acórdão 3003/2014-TCU-Plenário) , a utilização do Sicro como referencial de preços de obras rodoviárias independe de previsão legal.
9.5. Também sobre tais argumentos esta Corte acompanhou o Voto que fundamenta o acórdão vergastado no qual assim se decidiu:
100. Há muito este Tribunal adota o Sicro como parâmetro de verificação de custos de obras rodoviárias, afigurando-se dentro dos contornos de legalidade e de aferição da economicidade da contratação, pois se trata de um sistema oficial. Por isso, não cabe alegar situação de insegurança jurídica quanto ao uso do sistema.
101. Nos processos de fiscalização de obras, presume-se que os referenciais oficiais da Administração refletem os preços de mercado, razão pela qual podem e devem ser considerados para a análise de adequação de preços e apuração de eventual sobrepreço ou superfaturamento.
10. Desequilíbrio econômico-financeiro.
10.1. Sustenta a recorrente, então contratada, que, ao contrário do que concluiu esta Corte, o desequilíbrio econômico-financeiro ocorreu em favor da Administração Pública. Para tanto, afirma que os quantitativos foram acrescidos pela Administração Pública e que as obras ficaram paradas também por exigência da contratante, o que lhe gerou aumento de custos que não devem ser por ela custeados.
10.2. Ademais, a recorrente cita precedente desta Corte no sentido de se exigir a efetiva comprovação de aumento de custos da contratada para que a Administração Pública possa proceder a revisão dos valores contratuais em favor do particular.
Análise
10.3. Os argumentos não merecem prosperar. Eventual aumento de custos da recorrente em virtude de fatos atribuídos ao DNIT devem ser objeto de questionamentos junto às instâncias competentes, não tendo esta Corte a atribuição de tutelar interesses privados.
10.4. Há de se ressaltar, ainda, que a alegação é desprovida de qualquer elemento fático ou jurídico que busque comprová-la, havendo apenas afirmações lançadas pela recorrente.
11. Variações normais de preços.
11.1. Sustenta a recorrente que a jurisprudência desta Corte, à época dos fatos tratados nos presentes autos, era firme no sentido de se aceitar diferenças de preços de até 5% como variação normal do mercado, de modo que os preços por ela cotados na licitação, ainda que superiores aos praticados no mercado e constantes do Sicro, devem ser aceitos pela Administração Pública.
11.2. Cita, para corroborar seu entendimento, 'recentíssima orientação da Corte' na qual o recorrente afirma que o Tribunal acatou a tese de que diferenças de preços de até 5% não seriam necessariamente tratadas como superfaturamento.
Análise
11.3. Inicialmente cabe esclarecer que o que a recorrente cita como 'recentíssima orientação da Corte' na verdade se trata de trecho do Voto que fundamenta o próprio acórdão recorrido e que, obviamente, refuta a tese da variação de preços normal de mercado em casos de jogo de planilhas.
11.4. Como foi citado pelo próprio recorrente em sua peça, segue o trecho do voto que refuta a tese defendida:
91. Também não merece prosperar a alegação de que o superfaturamento apurado equivaleria ao percentual de cerca 5% do valor global do contrato, o que significaria uma variação dos preços de mercado. Entendo que há uma confusão conceitual em tal alegação que deve de pronto ser esclarecida, pois os precedentes do TCU que utilizaram tal raciocínio o fizeram ao tratar de sobrepreço por preços excessivos, em particular, nas condições originalmente contratadas. Nesse sentido, cito o Acórdão 2333/2011-TCU-Plenário. Outros tipos de dano, tal como o superfaturamento por serviços não-executados ou o superfaturamento por jogo de planilha, tal como o caso que ora se examina, não admitem a mesma tese.
92. Enfatizo, ainda assim, que me parece mais acertada a linha adotada em recentes julgados desta Corte de Contas, a exemplo dos Acórdão 1055/2012-TCU-Plenário e 3.095/2014-Plenário, que rejeitam veementemente a alegação de que deva ser admitido qualquer percentual de sobrepreço. Não existe percentual tolerável de sobrepreço global, de forma que somente é admissível contratar obras por valores superiores aos correspondentes obtidos nos sistemas referenciais de preço oficiais se presentes condições extraordinárias, devidamente justificadas no procedimento administrativo, o que não se verifica no presente caso.
93. Importa esclarecer ainda que a imprecisão existente em alguns orçamentos de obras não guarda relação com erro ou fraude. Vale dizer, não há percentual admissível para esses dois últimos. Ilustro tal entendimento com as recentes fraudes que têm sido descortinadas no âmbito da Operação Lava Jato, a qual já considero o maior escândalo de corrupção da história brasileira, em que é narrado o pagamento de propinas de 3% dos valores contratados no esquema. Nesse cenário, não se pode admitir um percentual de 5% de sobrepreço, em particular quando decorre da manipulação deliberada das planilhas orçamentárias da obra e da inclusão de novos serviços que não passaram pelo crivo de um processo licitatório.
12. Proporcionalidade da multa aplicada à então contratada.
12.1. Sustenta a empresa Camter Construções e Empreendimentos S.A. que a multa a ela aplicada, em confronto com as demais penalidades impostas pelo Tribunal nos presentes autos, se mostra absolutamente desproporcional.
12.2. Para tanto, a recorrente recorre às suas conclusões quanto aos argumentos já apresentados, afirmando não ter cometido qualquer irregularidade e não ter se beneficiado ilicitamente à custa do erário, além de afirmar que o próprio acórdão recorrido conclui que a recorrente não teria agido com dolo ou culpa.
12.3. Cita, ainda, doutrina e jurisprudência desta Corte que julga beneficiá-la.
Análise
12.4. Novamente iniciando-se a análise pelo precedente citado pelo recorrente, cabe esclarecer que por meio do Acórdão 1864/2016-TCU-Plenário o valor da multa imputada pelo Tribunal foi reduzida em virtude da redução do valor do débito, em nada se relacionando à alegada ausência de proporcionalidade.
12.5. Ademais, a fixação do valor da multa imposta pelo Tribunal com base no art. 57 da Lei 8.443/1992 deve ser arbitrada em montante de até 100% do valor atualizado do débito, de modo que a multa imposta à recorrente não extrapolou esse patamar.
12.6. Deve a multa, ainda, guardar relação com a gravidade das irregularidades praticadas pelos responsáveis, de modo que, para cada um dos agentes envolvidos nas irregularidades, deve o Tribunal fixar multa compatível com sua conduta. Nesse sentido, sendo a contratada a destinatária dos pagamentos efetuados com superfaturamento decorrente de jogo de planilhas, o que somente ocorre por conta da variação desarrazoada dos preços dos itens contratadas por ela fixados na fase de licitação, a aplicação de multa em valor superior ao arbitrado para os demais responsáveis, no presente caso, está devidamente justificada.
CONCLUSÃO
13. Da análise anterior conclui-se que:
a) está devidamente demonstrada nos presentes autos a culpa de José Ribamar da Cruz Oliveira;
b) não há qualquer nulidade no acórdão recorrido;
c) a aprovação de revisão de projeto em fase de obras, como requisito para a assinatura de termo aditivo, é uma das causas para a ocorrência de dano ao erário;
d) os pareceres técnicos que subsidiaram a assinatura do termo aditivo, por conterem erro de fácil constatação e não vincularem o gestor, não afasta a irregularidade praticada por Luís Munhoz Prosel Junior, subscritor do 5º Termo Aditivo;
e) a inobservância dos preços constantes do Sicro, mormente nos casos de jogo de planilhas, ainda mais quando esta Corte alerta previamente os responsáveis acerca do possível cometimento de irregularidade advinda de acréscimos de serviços com preços superiores aos de referência, pressupõe sobrepreço;
f) não resta comprovado desequilíbrio econômico-financeiro em favor da Administração Pública, mas, ao contrário, em seu prejuízo; e
g) a multa aplicada à contratada, em comparação àquelas aplicadas aos gestores do DNIT, não é desproporcional.
13.1. Dessa forma, deve ser negado provimento aos recursos de reconsideração interpostos.
PROPOSTA DE ENCAMINHAMENTO
14. Ante o exposto, submete-se à consideração superior a presente análise dos recursos de reconsideração interpostos por José Ribamar da Cruz Oliveira, Júlio Augusto Miranda Filho, Luís Munhoz Prosel Junior e Camter Construções e Empreendimentos S.A. contra o Acórdão 1637/2016-TCU-Plenário, propondo-se, com fundamento nos arts. 32, inciso I, e 33, da Lei 8.443/1992:
a) conhecer dos recursos e, no mérito, negar-lhes provimento;
b)  comunicar o teor da decisão que vier a ser proferida aos recorrentes e aos demais interessados."
2.	Essa proposta de encaminhamento contou com a anuência do corpo dirigente da unidade técnica (peças 269 e 270) e com a concordância do Ministério Público/TCU, novamente representado nestes autos pelo Procurador Júlio Marcelo de Oliveira (peça 273) , cujo parecer segue colacionado abaixo com os usuais ajustes de formatação:
"Trata-se da tomada de contas especial decorrente de irregularidades na execução do Contrato 22.1.0.00.0001/2002, celebrado entre o Departamento Nacional de Infraestrutura de Transportes - Dnit e a empresa Camter Construções e Empreendimentos S.A. (peça 1) , cujos principais desdobramentos foram os seguintes:
	INSTRUMENTO
	DATA
	OBJETO
	VALOR (R$) 

	Contrato 22.1.0.00.0001/2002
 (peça 28, pp. 88/96, destes autos) 
 (apenso, peça 9, pp. 2/9) 
	26/7/2002
	Realização de serviços de duplicação (33,26 km) e de restauração (30,56 km) na Rodovia BR-364/RO, subtrecho Candeias do Jamari - Porto Velho (peça 1) .
	48.199.842,45

	4º Termo Aditivo
 (peça 29, pp. 186/97, destes autos) 
 (apenso, peça 10, pp. 13/24) 
	17/5/2006
	Aumento de valor contratual (preços iniciais) , 'autorizado pela Diretoria Colegiada/Dnit, conforme Relato 439/2006, de 27/4/2006, constante da Ata 29/2006, de 3/5/2006, e aprovação às fls. 490.'
	+ 11.252.559,36
 59.452.401,81

	5º Termo Aditivo
 (peça 29, pp. 230/3, destes autos) 
 (apenso, peça 38, pp. 9/12) 
	7/12/2006
	Aumento de valor contratual (preços iniciais) , 'autorizado pela Diretoria Colegiada/Dnit, conforme Relato 1.413/2006, de 10/11/2006, às fls. 556/557, constante da Ata 62/2006, de 14/11/2006, e aprovação às fls. 558.'
	+ 605.082,75
60.057.484,56

	6º Termo Aditivo
 (apenso, peça 6, pp. 1/6) 
	6/12/2007
	Repactuação entre o Dnit e a Camter, em atendimento ao Acórdão 1367/2007-TCU-Plenário, 'incluindo, onde couberem, os preços novos unitários, autorizado pela Diretoria Colegiada do Dnit, em reunião realizada em 4/12/2007, e Ata 49/2007.'
	- 428.497,49
59.628.987,18

O Contrato 22/2002 foi objeto de atenção desta Corte, inicialmente, nos autos do TC-Processo 006.094/2004-7 (Fiscobras 2004) , no âmbito do qual sobreveio o Acórdão 1245/2004-TCU-Plenário, que assim decidiu (peça 2, p. 41, do processo apenso) :
'9.1. determinar ao Departamento Nacional de Infraestrutura de Transportes - Dnit que:
9.1.1. doravante observe, nas transferências de contrato, o entendimento assentado no Acórdão 1108/2003-TCU-Plenário - TCU, cumulado com o prescrito no art. 78, inciso VI, da Lei 8.666/1993;
9.1.2. sob pena de responsabilização dos agentes envolvidos, mantenha estrita observância ao equilíbrio dos preços fixados no Contrato 22 Unit/01/2002-00 em relação à vantagem originalmente ofertada pela empresa vencedora, de forma a evitar que, por meio de termos aditivos futuros, o acréscimo de itens com preços supervalorizados ou eventualmente a supressão ou a modificação de itens com preços depreciados viole princípios administrativos;
9.2. dar ciência da presente deliberação à Comissão Mista de Planos, Orçamentos Públicos e Fiscalização do Congresso Nacional, à 22ª Unidade de Infraestrutura Terrestre/RO - Dnit e à empresa CAMTER - Construções e Empreendimentos Ltda.;'
A existência de sobrepreço no contrato original foi abordada pelo ministro-relator no âmbito do Acórdão 1329/2009-TCU-Plenário (processo apenso, peça 7, pp. 18/9) , que o atribuiu aos quantitativos aditivados, conforme excerto do aludido voto (grifos nossos - apenso, peça 7, pp. 5/17) : 
'60. Feitos todos os ajustes indicados neste voto, a taxa de sobrepreço remanescente é de 10,84% [nas citações, constou 10,8037%], correspondendo ao valor absoluto de R$ 5.855.313,54. Desde logo, chamo a atenção para o fato de que tal sobrepreço concentra-se fortemente em apenas dois itens, quais sejam, os de CBUQ, binder e capa de rolamento. Esses itens respondem por 87,34% do valor absoluto do sobrepreço total. Todos os demais preços contratuais compensam-se entre si gerando sobrepreço de apenas R$ 741.275,89.
61. Este último resultado mostra que, se os dois itens retrocitados fossem excluídos do contrato, todos os demais itens remanescentes, sem exceção, produziriam uma taxa de sobrepreço de apenas 1,59%, totalmente insuficiente para caracterizar, com a convicção necessária, a existência de manipulação da planilha ou de tendência altista dos preços contratuais. Lembro que esta última taxa não é, em absoluto, definitiva, apresentando ainda elevada sensibilidade aos ajustes necessários no Sicro. Com efeito, praticamente todos os ajustes reclamados pela contratada considerados válidos foram introduzidos de modo incompleto sobre os itens mais importantes da planilha, uma vez que o objetivo aqui não foi rever todo o trabalho da Secob, mas apenas alcançar posição propícia a uma rápida decisão, como requer a gravidade e urgência da matéria em estudo.
62. Por isso, deixou-se de computar o adicional da mão de obra em quase todas as composições, o mesmo acontecendo para as correções relativas ao transporte e ao fator de chuva, embora se tenha avaliado o impacto mais relevante dos dois últimos fatores. Como dito, o adicional à mão de obra não foi aplicado nas composições referenciais pelo seu baixo impacto. Mas, note-se que, excluídos os itens de CBUQ, o referido adicional poderia vir a fazer diferença.
63. Outro fator não menos importante capaz de desaconselhar que se tome como débito o sobrepreço disperso nos itens da planilha que não os de CBUQ: parte dos preços inquinados deriva da licitação, contra a qual não pesam indícios no processo tendentes à sua invalidação ou desconsideração. Embora a Secob diga que o orçamento referencial da licitação já se encontrava com sobrepreço de 6,4%, verifica-se que tal percentual é menor que o atribuído ao contrato após os aditivos. Além do mais, essa taxa seria ainda menor se fossem feitos os ajustes apontados neste voto, não sendo demais vaticinar que o sobrepreço imputado ao orçamento referencial desapareceria ou mesmo se tornaria negativo.
64. Assim, no que diz respeito aos custos oriundos da fase licitatória, não procede computar o sobrepreço neles detectado para o excesso global, uma vez que o problema surge na alteração posterior da planilha, quando pode acontecer, inclusive de forma deliberada, a seletividade de itens com margens mais favoráveis à contratada, tornando relevantes os eventuais desequilíbrios localizados dispersamente na planilha original. Por isso mesmo, está já bem consolidado na jurisprudência desta Corte o entendimento de que os acréscimos de serviços sobreprecificados serão remunerados pelo seu preço de mercado, a ser aferido pelos meios idôneos disponíveis.
65. Isso posto, pode-se concluir que praticamente todo o desequilíbrio verificado no contrato em análise decorre dos itens de CBUQ, cumprindo analisá-los com mais detença. Os preços contratuais estão bastante acima dos custos de referência tomados do Sicro: R$ 87,82 contra R$ 48,46, para o CBUQ Binder, e R$ 87,73 contra R$ 54,54, para o CBUQ Capa de Rolamento. O surpreendente é que tais preços são oriundos do processo licitatório. Mais surpreendente ainda é que o edital da licitação previa preços bem maiores que aqueles finalmente contratados: R$ 141,44 e R$ 147,69. Há poucas dúvidas sobre os preços referenciais utilizados pela Secob para esses serviços, que sofreram apenas pequenos ajustes neste Voto. A própria contratada, ao pretender demonstrar que o orçamento do Dnit encontrava-se plenamente compatível, estimou os preços dos itens de CBUQ em R$ 54,44 e R$ 57,12, respectivamente.
66. Porém, como já explicado anteriormente, o sobrepreço derivado desses itens provém apenas das quantidades acrescidas pelos aditivos, dado o equilíbrio global de que gozava a planilha original. Tais acréscimos foram radicais. Ao final da segunda revisão, o quantitativo de CBUQ Binder aumentou de 16.632 t para 89.336 t (acréscimo de 437%) [em verdade, para 54.610 t, em vez de 89.336 t, conforme verificou este representante do Ministério Público de Contas - peça 6, p. 27, processo apenso], e o de CBUQ Capa passou de 65.582 para 89.336 (aumento de 36,22%) , modificações que colocam em dúvida a validade do projeto original da obra. Esses aumentos de volume foram acordados sem qualquer modificação dos preços contratuais, como se a discrepância dos preços contratuais fosse do total desconhecimento de ambas as partes.
67. Ocorre que a jurisprudência desta Corte tem condenado alterações indiscriminadas como essa, sem o mínimo compadecimento com os gritantes desequilíbrios financeiros, normalmente arcados pela contratante pública, que tais alterações são capazes de gerar. Por isso mesmo, a posição dominante é a de que, havendo necessidade legítima de alteração do projeto ocasionando aumento de quantitativo de item comprovadamente sobreprecificado, as quantidades acrescidas deverão ser remuneradas pelo preço de mercado, aferido de alguma fonte confiável. É o que postula o Acórdão 1755/2004-TCU-Plenário, cujo voto condutor traz a seguinte diretiva nas revisões de contratos de obras públicas: (...) '
Em apertada síntese, as citações solidárias de servidores do Dnit e da empresa contratada alcançaram os fatos controvertidos e os responsáveis a seguir (ofícios citatórios às peças 105/11 e 173) :
	RESPONSÁVEIS SOLIDÁRIOS
	VALOR (R$) /DATA
	IRREGULARIDADE

	Emanuel Leite Borges, Superintendente Regional Substituto do Dnit/RO-AC (signatário do 4º Termo Aditivo, peça 29, pp. 186/96) ;
Júlio Augusto Miranda Filho, Coordenador-Geral da 22ª Unit-RO/AC (aprovação da 1ª Revisão de Projeto em Fase de Obras, peça 67, p. 16) ;
Rogério Araújo de Miranda Lobo, Assessor Técnico (engenheiro signatário do Parecer Técnico 37/2006-CGCont, peça 67, pp. 9/12) ;
Mauro Ernesto Campos Lima, Coordenador/CGCTR/DTI/Dnit (aprovação do Parecer Técnico 37/2006-CGCont, peça 67, p. 18) ;
Luís Munhoz Prosel Júnior, Coordenador-Geral de Construção Rodoviária (aprovação do Parecer Técnico 37/2006-CGCont, peça 67, p. 18) ;
Camter Construções e Empreendimentos S.A. (empresa contratada, peça 29, pp. 186/96) 
	27.569,59, de 13/11/2009
559.449,41, de 13/11/2009
306.575,30, de 13/11/2009
19.462,45, de 13/11/2009
247.501,72, de 8/12/2009
15.712,26, 8/12/2009
215.984,67, 8/12/2009
13.420,18, 8/12/2009
24.499,05, de 30/12/2009
240.343,51, de 30/12/2009
145.568,89, de 30/12/2009
	celebração do 4º Termo Aditivo ao Contrato 22.1.0.00.0001/2002-Dnit, o que propiciou, por meio do acréscimo de itens com preços supervalorizados e da supressão de serviços com valores unitários depreciados, a ocorrência de superfaturamento, com infração ao disposto no art. 43, inciso IV, da Lei 8.666/1993, bem como no item 9.1.2 do Acórdão 1245/2004-TCU-Plenário; 

	José Ribamar da Cruz Oliveira, Superintendente Regional (signatário do 5º Termo Aditivo e responsável pela aprovação da 2ª Revisão de Projeto em Fase de Obras, peças 29, pp. 230/2, e 68, p. 13) ;
Rogério Araújo de Miranda Lobo, Assessor Técnico (engenheiro signatário do Parecer Técnico 183/2006-CGCont, peça 68, pp. 15/20) ;
Mauro Ernesto Campos Lima, Coordenador/CGCTR/DTI/Dnit (aprovação do Parecer Técnico 183/2006-CGCont, peça 68, p. 21) ;
Luís Munhoz Prosel Júnior, Coordenador-Geral de Construção Rodoviária (aprovação do Parecer Técnico 183/2006-CGCont, peça 68, p. 21) ;
Camter Construções e Empreendimentos S.A. (empresa contratada, peça 29, pp. 230/2) 
	3.567,99, de 13/11/2009
72.911,17, de 13/11/2009
39.954,94, de 13/11/2009
2.536,48, de 13/11/2009
32.256,07, de 8/12/2009
2.047,73, de 8/12/2009
28.148,56, de 8/12/2009
 1.749,01, de 8/12/2009
 3.192,88, de 30/12/2009
31.323,17, de 30/12/2009
18.971,51, de 30/12/2009
	celebração do 5º Termo Aditivo ao Contrato 22.1.0.00.0001/2002-Dnit, o que propiciou, por meio do acréscimo de itens com preços supervalorizados e da supressão de serviços com valores unitários depreciados, a ocorrência de superfaturamento, com infração ao disposto no art. 43, inciso IV, da Lei 8.666/1993, bem como no item 9.1.2 do Acórdão 1245/2004-TCU-Plenário.

Por meio do Acórdão 1637/2016-TCU-Plenário, esta Corte rejeitou integralmente as alegações de defesa aduzidas pela Camter (peças 148 e 190) e pelos srs. Emanuel Leite Borges (peça 152) , José Ribamar da Cruz Oliveira (peça 165) , Mauro Ernesto Campos Lima (peça 168) , Luís Munhoz Prosel Júnior (peças 170, 184 e 189) e Júlio Augusto Miranda Filho (peças 172 e 188) e decidiu, entre outras medidas (peça 191) :
'9.2. julgar irregulares as contas da empresa Camter Construções e Empreendimentos S.A. (05.500.018/0001-76) e dos Srs. José Ribamar da Cruz Oliveira (XXX.076.283-XX) , Emanuel Leite Borges (XXX.015.442-XX) , Júlio Augusto Miranda Filho (XXX.270.968-XX) , Mauro Ernesto Campos Lima (XXX.271.757-XX) e Luís Munhoz Prosel Júnior (XXX.516.676-XX) , com fundamento no art. 16, inciso III, alínea 'c' e § 2º, da Lei 8.443/1992 c/c os arts. 19 e 23, inciso III, dessa lei, e condená-los, em solidariedade, ao pagamento das quantias a seguir especificadas (...) : 
9.2.1. responsáveis solidários: Emanuel Leite Borges, Júlio Augusto Miranda Filho, Mauro Ernesto Campos Lima, Luís Munhoz Prosel Júnior e Camter Construções e Empreendimentos S.A.:
	Valor Original 
 (R$) 
	Data da
 Ocorrência
	Valor Original
 (R$) 
	Data da Ocorrência

	 27.569,59
	13/11/2009
	 215.984,67
	8/12/2009

	 559.449,41
	13/11/2009
	 13.420,18
	8/12/2009

	 306.575,30
	13/11/2009
	 24.499,05
	30/12/2009

	 19.462,45
	13/11/2009
	 240.343,51
	30/12/2009

	 247.501,72
	8/12/2009
	 145.568,89
	30/12/2009

	 15.712,26
	8/12/2009
	-
	-

9.2.2. responsáveis solidários: José Ribamar da Cruz Oliveira, Mauro Ernesto Campos Lima, Luís Munhoz Prosel Júnior e empresa Camter Construções e Empreendimentos S.A.:
	Valor Original 
 (R$) 
	Data da 
Ocorrência
	Valor Original
 (R$) 
	Data da
 Ocorrência

	 3.567,99
	13/11/2009
	28.148,56
	8/12/2009

	72.911,17
	13/11/2009
	 1.749,01
	8/12/2009

	39.954,94
	13/11/2009
	 3.192,88
	30/12/2009

	 2.536,48
	13/11/2009
	31.323,17
	30/12/2009

	32.256,07
	8/12/2009
	18.971,51
	30/12/2009

	 2.047,73
	8/12/2009
	-
	-

9.3. aplicar individualmente aos responsáveis abaixo indicados a multa prevista no art. 57 da Lei 8.443/1992, nos valores a seguir discriminados (...) : 
	Responsável
	Valor da Multa

	José Ribamar da Cruz Oliveira
	R$ 40.000,00

	Luís Munhoz Prosel Júnior
	R$ 340.000,00

	Mauro Ernesto Campos Lima 
	R$ 340.000,00

	Emanuel Leite Borges	
	R$ 300.000,00

	Júlio Augusto Miranda Filho
	R$ 300.000,00

	Camter Construções e Empreendimentos S.A.
	R$ 1.000.000,00

 (...) '
Mediante o Acórdão 2781/2016-TCU-Plenário (peça 230) , os embargos opostos pelo sr. Emanuel Leite Borges não foram conhecidos, por serem intempestivos, e foram rejeitados os embargos manejados pelos srs. José Ribamar da Cruz Oliveira, Júlio Augusto Miranda Filho e Mauro Ernesto Campos Lima contra o Acórdão 1637/2016-TCU-Plenário (peça 230) .
O Acórdão 1454/2017-TCU-Plenário (peça 266) , por sua vez, não conheceu do recurso de reconsideração interposto pelo sr. Emanuel Leite Borges (peça 244) , por ser intempestivo e por não apresentar fatos novos. 
Nesta feita, examinam-se os recursos de reconsideração manejados pela Camter Construções (peça 225) e pelos srs. Luís Munhoz Prosel Junior (peça 226) , Júlio Augusto Miranda Filho (peça 242) e José Ribamar da Cruz Oliveira (peça 243) contra o Acórdão 1637/2016-TCU-Plenário (peça 191) .
A Secretaria de Recursos - Serur, em pareceres uniformes, opina pelo conhecimento e pelo não provimento dos apelos (peças 268/70) .
Presentes os autos no Ministério Público de Contas, o sr. Júlio Augusto Miranda Filho apresentou, em 27/9/2018, os memoriais às peças 271 e 272.
II
A unidade técnica especializada refutou adequadamente as razões recursais, cuja essência se reproduz a seguir (peça 268) :
a) em relação ao sr. José Ribamar da Cruz Oliveira, ex-Superintendente da 22ª Regional do Dnit nos Estados de Rondônia e Acre:
a.1) independentemente dos atos praticados pelos demais agentes da autarquia, a responsabilidade do recorrente resta devidamente demonstrada nos presentes autos, pois foi alertado pelo Tribunal, antes da assinatura do 5º Termo Aditivo, acerca do sobrepreço dos itens que foram majorados;
a.2) sua responsabilidade não está limitada pela atuação de outras instâncias administrativas, visto que, na condição de Superintendente do Dnit e subscritor do 5º TA, tinha a responsabilidade de assegurar a correção de todos os atos necessários à assinatura do ajuste, conforme bem destacou a Secex/RO (peça 177, p. 19) :
'161. (...) O responsável teve participação direta, no âmbito da 22ª UNIT-RO/AC, na formalização do 5º Termo Aditivo ao Contrato 22.1.0.00.0001/2002-DNIT, pois, além de ter sido o signatário do instrumento (peça 68, pg. 47) , participou das fases anteriores, aprovando o 2º Relatório de Revisão em Fase de Obras (peça 68, pg. 10 e 13) . Ao agir assim, o responsável contribuiu para o descumprimento do item 9.1.2 Acórdão 1245/2004-TCU-Plenário e para o dano ao erário decorrente desse aditivo.
162. Não se pode considerar que a assinatura de termos aditivos de contratos sejam atos 'meramente administrativos', uma vez que encerra verdadeiro ato decisório de gestão, atraindo para o seu subscritor a responsabilidade por eventuais irregularidades decorrentes da providência adotada.
163. Cabe acrescentar que o ato de aprovação não pode ser considerado meramente formal, sem poder decisório. Nos termos do Acórdão 343/2007-TCU-Plenário, a lei exige a assinatura nos documentos exatamente para delimitar responsabilidades. A participação de vários agentes na conformação do ato também é um método de controle, sendo que a assinatura é condição de eficácia e de vinculação de responsabilidade de seu autor.
164. Quanto ao fato de ter agido amparado por informações técnicas, cabe esclarecer que o parecer técnico não vincula o gestor, que tem a obrigação de examinar sua correção, até mesmo para corrigir eventuais disfunções e, portanto, não afasta, por si só, a responsabilidade da autoridade hierarquicamente superior por atos considerados irregulares, conforme consignado no Acórdão 206/2007-TCU-Plenário. Como verificado anteriormente, não se tratava de irregularidade de difícil detecção.
165. Assim, concluindo-se a análise realizada, propõe-se rejeitar integralmente as alegações de defesa apresentadas pelo Sr. José Ribamar da Cruz Oliveira, uma vez que não foram suficientes para sanear as irregularidades a ele atribuídas.'
a.3) os membros da Diretoria Colegiada do Dnit não foram considerados responsáveis pelo débito apurado nos presentes autos em virtude de a atribuição de se manifestar acerca das revisões de projetos em fase de obras e de assinar termos aditivos no âmbito da autarquia ser das superintendências regionais, o que afasta a possibilidade de tratamento isonômico;
a.4) o TCU, ao afastar a responsabilidade do então Diretor-Geral, um dos membros da Diretoria Colegiada, assim se posicionou no âmbito do Acórdão 3103/2011-TCU-Plenário [peça 1]:
'Considerando os argumentos trazidos à baila pelo Sr. Luiz Antônio Pagot, em suas razões de justificativa.
Considerando a manifestação da unidade instrutiva, no sentido de que o Sr. Luiz Antônio Pagot, na condição de Diretor Geral do DNIT, não poderia ter gerência sobre todos os termos aditivos firmados em todas as Superintendências Regionais do DNIT.
Considerando que todos os aditivos foram firmados pelos Superintendentes regionais em exercício, de modo que a formalização do ato não compete ao Diretor Geral do DNIT.
Considerando a proposta da unidade técnica, a qual contou com anuência da Srª. Diretora e do Sr. Secretário da Secex-RO, de se acolher parcialmente as razões de justificativas trazidas aos autos, devendo ser retirada a responsabilidade do Sr. Luiz Antônio Pagot do presente processo.
 (...) 
Considerando, por fim, a proposta de conversão dos autos em TCE, assim como a citação dos responsáveis e a retirada do Sr. Luiz Antônio Pagot como responsável no presente processo.
Os Ministros do Tribunal de Contas da União, quanto ao processo a seguir relacionado, ACORDAM, por unanimidade, com fundamento no art. 47 da Lei nº 8.443/1992, c/c os arts. 143, inciso V, 'g', e 252, caput, do Regimento Interno do TCU, em acolher parcialmente as razões de justificativa do Senhor Luiz Antônio Pagot, rejeitar as razões de justificativa do Senhor José Ribamar da Cruz Oliveira, (...) .'
b) quanto ao sr. Júlio Augusto Miranda Filho, então Coordenador-Geral da 22ª Unit-RO/AC:
b.1) a fundamentação do acórdão vergastado com base em manifestações dos órgãos técnicos [Secex e MP de Contas] é lícita, comum e usual não só nesta Corte, mas também no âmbito do Poder Judiciário, que pode fundamentar suas decisões nos pareceres elaborados por representantes do Ministério Público;
b.2) o acórdão recorrido não só se referiu às manifestações da unidade técnica e do Ministério Público, como expressamente as incorporou às suas razões de decidir, conforme fragmento do voto [peça 192, p. 3]:
'20. Inicio minha apreciação do presente processo antecipando que acompanharei as conclusões da unidade técnica e do MP/TCU, as quais incorporo às minhas razões de decidir, divergindo tão somente da condenação do Sr. Rogério Araújo de Miranda Lôbo.'
b.3) tanto a instrução da unidade técnica quanto o parecer do Ministério Público foram integralmente transcritos no relatório que fundamenta a deliberação recorrida [peça 193], não havendo razões para o recorrente questionar a ausência de análise de suas alegações de defesa, que foram minuciosamente enfrentadas pelos órgãos técnicos deste Tribunal;
b.4) aprovada pelo sr. Júlio Augusto [peça 67, p. 16], a 1ª Revisão do Projeto em Fase de Obras foi o ato que subsidiou a assinatura do 4ª Termo Aditivo, contrariando deliberação anterior desta Corte acerca do risco de se causar dano ao erário decorrente de 'jogo de planilha', haja vista a existência de itens contratuais contratados com valores acima dos preços de mercado [Acórdão 1245/2004-TCU-Plenário, peça 2, p. 41, do processo apenso];
b.5) para a assinatura do termo aditivo é necessária, nos termos das normas internas do Dnit, a existência de vários outros atos, como a revisão do projeto em fase de obras, demonstrando se tratar, dessa forma, de ato administrativo complexo, em que todos aqueles que efetivamente contribuíram para a ocorrência do dano devem ser responsabilizados;
b.6) o sr. Júlio Augusto sequer tenta demonstrar a veracidade da sua alegação de que teria agido contra sua vontade na aprovação da 1ª Revisão do Projeto em Fase de Obras. Mesmo que pudesse demonstrar eventual situação que o obrigasse a opor sua assinatura aprovando a revisão, não haveria razões para fazê-lo ao arrepio da lei e do alerta expedido por esta Corte acerca dos efeitos de eventual alteração contratual;
c) sobre o sr. Luís Munhoz Prosel Junior, ex-Coordenador-Geral de Construção Rodoviária:
c.1) não é correto o entendimento do recorrente de que os pareceres técnico e jurídico contêm erro de difícil detecção. A irregularidade ocasionada por 'jogo de planilhas' e posteriormente efetivada com a participação do sr. Luís Munhoz foi identificada pelo TCU em auditoria realizada no exercício de 2004 e levada ao conhecimento dos gestores por meio do envio do Acórdão 1245/2004-TCU-Plenário [peça 2, p. 41, do processo apenso];
c.2) no ano de 2006, por meio de monitoramento, esta Corte verificou que, não obstante tenha determinado a observância do equilíbrio contratual no caso de alterações no referido ajuste, a autarquia não tinha dado cumprimento ao Acórdão 1245/2004-TCU-Plenário. Ao arrepio da determinação expedida, verificou-se a ocorrência de jogo de planilhas e de dano ao erário por meio de acréscimos de itens contratados com preços superiores aos de mercado;
c.3) dessa forma, como esta Corte alertou e determinou à entidade que eventuais acréscimos de itens com sobrepreço contratual não poderiam alterar o equilíbrio inicialmente contratado, não deve prosperar o acatamento de pareceres, seja técnico ou jurídico, sem que o gestor se assegurasse de que os preços dos serviços acrescidos haviam sido adequados aos de mercado;
c.4) do homem médio, espera-se a conferência dos pareceres emitidos por órgãos subordinados, sob pena de responsabilidade, mormente para cumprimento de determinação expedida por este Tribunal;
c.5) não prospera a alegação de que o princípio da segregação das funções fez o sr. Luís Munhoz acreditar na correção dos citados pareceres. O poder-dever de supervisão impõe ao recorrente a conferência da correção dos documentos utilizados para subsidiar a tomada de decisão, eis que tais pareceres não vinculam sua atuação;
c.6) nos termos do voto condutor do acórdão recorrido [peça 192, p. 8]:
'55. Concordo com a alegação do responsável de que a decisão foi tomada com base em pareceres, mas tal fato não afasta por si só a responsabilidade do gestor pelos atos irregulares, principalmente em situações como a que ora se examina, em que os preços contratuais estavam muito superiores aos de referência tomados do Sicro: R$ 87,82 contra R$ 48,46, para o CBUQ Binder, e R$ 87,73 contra R$ 54,54, para o CBUQ Capa de Rolamento.'
c.7) a deliberação que o recorrente afirma corroborar suas alegações [Acórdão 1329/2009-TCU-Plenário, que revogou a medida cautelar e liberou o reinício imediato da obra: processo apenso, peça 7, pp. 18/9], foi proferida após a prática do ato irregular e, portanto, não pode ser invocada para justificar a alteração contratual que culminou com o dano ao erário;
d) relativamente à Camter Construções e Empreendimentos S.A.:
d.1) o fato de a Lei de Diretrizes Orçamentárias ter instituído a observância dos preços constantes do Sicro a partir do exercício de 2010 não tem o condão de tornar os preços dele constantes em anos anteriores não condizentes com os valores de mercado. Nesse sentido, embora a obrigatoriedade de se observarem os preços do Sicro só tenha sido positivada em 2010, tal parâmetro de preços vinha sendo utilizado pelo Dnit e por esta Corte de Contas desde, pelo menos, 2004, ano da prolação do Acórdão 296/2004-TCU-Plenário;
d.2) conforme já decidido pelo TCU (Acórdão 3003/2014-TCU-Plenário) , a utilização do Sicro como referencial de preços de obras rodoviárias independe de previsão legal;
d.3) o voto que fundamenta o acórdão vergastado assim tratou da matéria:
'100. Há muito este Tribunal adota o Sicro como parâmetro de verificação de custos de obras rodoviárias, afigurando-se dentro dos contornos de legalidade e de aferição da economicidade da contratação, pois se trata de um sistema oficial. Por isso, não cabe alegar situação de insegurança jurídica quanto ao uso do sistema. 
101. Nos processos de fiscalização de obras, presume-se que os referenciais oficiais da Administração refletem os preços de mercado, razão pela qual podem e devem ser considerados para a análise de adequação de preços e apuração de eventual sobrepreço ou superfaturamento.'
d.4) alega-se desequilíbrio econômico-financeiro em favor do Poder Público, visto que os quantitativos foram acrescidos pela Administração Pública e que as obras ficaram paradas também por exigência da contratante, o que teria gerado aumento de custos [para a empresa] que não devem ser por ela custeados. Ocorre que eventual aumento de custos da recorrente em virtude de fatos atribuídos ao Dnit devem ser objeto de questionamento junto às instâncias competentes, não tendo esta Corte a atribuição de tutelar interesses privados;
d.5) a Camter cita precedente desta Corte no sentido de se exigir a efetiva comprovação de aumento de custos da contratada para que a Administração Pública possa proceder à revisão dos valores contratuais em favor do particular, mas a alegação é desprovida de qualquer elemento fático ou jurídico que busque comprová-la, havendo apenas afirmações lançadas pela recorrente;
d.6) a recorrente sustenta que a jurisprudência desta Corte, à época dos fatos tratados nos presentes autos, era firme no sentido de se aceitarem diferenças de preços de até 5% como variação normal do mercado, de modo que os preços por ela cotados na licitação, ainda que superiores aos praticados no mercado e constantes do Sicro, devem ser aceitos pela Administração Pública. Assim, cita 'recentíssima orientação da Corte', na qual, segundo o recorrente, o Tribunal teria acatado a tese de que diferenças de preços de até 5% não seriam necessariamente tratadas como superfaturamento. Entretanto:
d.6.1) na verdade, o que a recorrente cita como 'recentíssima orientação da Corte' corresponde a trecho do voto que fundamenta o próprio acórdão recorrido e que, obviamente, refuta a tese da variação de preços normal de mercado em casos de jogo de planilhas, a saber [peça 192, pp. 15/6]:
'91. Também não merece prosperar a alegação de que o superfaturamento apurado equivaleria ao percentual de cerca de 5% do valor global do contrato, o que significaria uma variação dos preços de mercado. Entendo que há uma confusão conceitual em tal alegação que deve de pronto ser esclarecida, pois os precedentes do TCU que utilizaram tal raciocínio o fizeram ao tratar de sobrepreço por preços excessivos, em particular, nas condições originalmente contratadas. Nesse sentido, cito o Acórdão 2333/2011-TCU-Plenário. Outros tipos de dano, tal como o superfaturamento por serviços não-executados ou o superfaturamento por jogo de planilha, tal como o caso que ora se examina, não admitem a mesma tese.
92. Enfatizo, ainda assim, que me parece mais acertada a linha adotada em recentes julgados desta Corte de Contas, a exemplo dos Acórdão 1055/2012-TCU-Plenário e 3.095/2014-Plenário, que rejeitam veementemente a alegação de que deva ser admitido qualquer percentual de sobrepreço. Não existe percentual tolerável de sobrepreço global, de forma que somente é admissível contratar obras por valores superiores aos correspondentes obtidos nos sistemas referenciais de preço oficiais se presentes condições extraordinárias, devidamente justificadas no procedimento administrativo, o que não se verifica no presente caso.
93. Importa esclarecer ainda que a imprecisão existente em alguns orçamentos de obras não guarda relação com erro ou fraude. Vale dizer, não há percentual admissível para esses dois últimos. Ilustro tal entendimento com as recentes fraudes que têm sido descortinadas no âmbito da Operação Lava Jato, a qual já considero o maior escândalo de corrupção da história brasileira, em que é narrado o pagamento de propinas de 3% dos valores contratados no esquema. Nesse cenário, não se pode admitir um percentual de 5% de sobrepreço, em particular quando decorre da manipulação deliberada das planilhas orçamentárias da obra e da inclusão de novos serviços que não passaram pelo crivo de um processo licitatório.'
d.7) iniciando-se a análise pelo precedente citado pela Camter (Acórdão 1864/2016-TCU-Plenário) , o valor da multa imputada pelo Tribunal naqueles autos foi reduzido em virtude da diminuição do valor do débito. A redução, portanto, naquele processo, em nada se relacionou com a ora alegada ausência de proporcionalidade entre a multa aplicada à Camter e as demais penalidades impostas pelo Tribunal nos presentes autos;
d.8) a fixação do valor da multa imposta pelo Tribunal com base no art. 57 da Lei 8.443/1992 deve ser arbitrada em montante de até 100% do valor atualizado do débito, de modo que a multa imposta à recorrente não extrapolou esse patamar;
d.9) a multa deve guardar relação com a gravidade das irregularidades praticadas pelos responsáveis. Para cada um dos agentes envolvidos nas irregularidades, deve o Tribunal fixar multa compatível com sua conduta. No presente caso, a aplicação de multa em valor superior ao arbitrado para os demais responsáveis está devidamente justificada. A Camter foi a destinatária dos pagamentos efetuados com superfaturamento decorrente de jogo de planilhas, o que somente ocorreu por conta da variação desarrazoada dos preços dos itens contratados por ela fixados na fase de licitação;
e) as conclusões da Serur são, pois, as seguintes:
'a) está devidamente demonstrada nos presentes autos a culpa de José Ribamar da Cruz Oliveira;
b) não há qualquer nulidade no acórdão recorrido;
c) a aprovação de revisão de projeto em fase de obras, como requisito para a assinatura de termo aditivo, é uma das causas para a ocorrência de dano ao erário;
d) os pareceres técnicos que subsidiaram a assinatura do termo aditivo, por conterem erro de fácil constatação e não vincularem o gestor, não afasta a irregularidade praticada por Luís Munhoz Prosel Junior, subscritor do 5º Termo Aditivo;
e) a inobservância dos preços constantes do Sicro, mormente nos casos de jogo de planilhas, ainda mais quando esta Corte alerta previamente os responsáveis acerca do possível cometimento de irregularidade advinda de acréscimos de serviços com preços superiores aos de referência, pressupõe sobrepreço;
f) não resta comprovado desequilíbrio econômico-financeiro em favor da Administração Pública, mas, ao contrário, em seu prejuízo; e
g) a multa aplicada à contratada, em comparação àquelas aplicadas aos gestores do Dnit, não é desproporcional.'
Nos memoriais apresentados após a conclusão da instrução da unidade técnica especializada, a argumentação essencial do sr. Júlio Augusto Miranda Filho, então Coordenador-Geral da 22ª Unit-RO/AC, é de que houve erro de julgamento por parte do TCU, por não levar em consideração as circunstâncias atenuantes das supostas condutas consideradas irregulares e por não enfrentar cada uma das questões de mérito por ele trazidas, consoante razões que seguem, em suma (peças 271 e 272) :
a disparidade entre os critérios utilizados para imputar débito ao sr. Júlio Augusto e para dispensar os ex-diretores da Diretoria Colegiada do Dnit se mostrou especialmente injusta e na contramão dos critérios objetivos de responsabilização que norteiam os julgamentos do TCU, ferindo de morte o princípio constitucional da isonomia e o princípio processual da paridade de armas;
b) a justificativa utilizada, no âmbito do Acórdão 3103/2011-TCU-Plenário [peça 1], para excluir a responsabilidade dos ex-diretores acima mencionados foi a de que 'as decisões tomadas por tal Diretoria têm como base os subsídios técnicos fornecidos pela Superintendência Regional', de modo que o mesmo critério também deve ser aplicado ao ora recorrente;
c) a boa-fé do recorrente resta demonstrada no presente processo, sobretudo no que diz respeito aos encaminhamentos feitos com base nos subsídios técnicos fornecidos pelos departamentos responsáveis, incluindo parecer jurídico da Procuradoria Federal Especializada;
d) não se cogita de que aqueles outros responsáveis venham a ser citados e tenham as suas contas julgadas irregulares. O que se requer é que o Tribunal reconheça a igualdade de condições em que respondem os ex-diretores e o ora recorrente, na medida em que todos agiram com base nos subsídios técnicos fornecidos pelos departamentos responsáveis, para que o ora recorrente possa, assim, ser excluído da presente TCE, como foram aqueles outros gestores, por questão de isonomia;
e) se existe o reconhecimento desse E. Tribunal de que o débito é decorrente da celebração dos termos aditivos ao contrato em tela e de que não há necessidade de citação dos ex-diretores que autorizaram a 'celebração' desses aditivos, qual seria o fundamento legal para se chamar aos autos o ora recorrente, que não participou de nenhum ato 'diretamente' relacionado à celebração dos mencionados ajustes?;
f) o voto condutor do acórdão recorrido incorreu também em erro de julgamento na medida em que os argumentos utilizados para condenar os atos praticados pelo recorrente não encontram guarida nos fatos analisados;
g) isso porque o acórdão recorrido aponta a existência de nexo de causa e efeito direto entre a conduta adotada pelo recorrente e a assinatura do 4º termo aditivo, ao mesmo tempo em que delimita a sua atuação apenas à aprovação da revisão de projeto do qual resultou a avença;
h) não se pode atribuir responsabilidade direta por efeito futuro gerado por causa anterior da qual ele eventualmente resulta, a menos que, ad argumentandum tantum, todos os demais atos praticados posteriormente também pudessem ser atribuídos ao ora recorrente, o que não se verifica no presente caso, inclusive em face da sua ausência [exoneração do cargo] no momento da assinatura do 4º termo aditivo;
i) dessa forma, incabível falar-se em responsabilização direta do ora recorrente, na medida em que, agindo de acordo com as atribuições que o cargo dele exigia, apenas deu início a procedimento sujeito a posterior análise, revisão e aprovação, cujos supostos vícios poderiam ainda ter sido sanados antes que fosse consumada a avença. Daí, sim, advém a responsabilidade direta daqueles que consumaram o ato, ora objeto de questionamento por essa Egrégia Corte de Contas;
j) para fins de responsabilização direta, as alegações de defesa apresentadas pelo ora recorrente se prestaram a demonstrar ao TCU que, por razões de fato e de direito, sobre os atos praticados à época pelo ora recorrente, na condição de Coordenador-Geral da 22ª Unit-RO/AC, não recaem as irregularidades e/ou ilegalidades apontadas pela unidade técnica responsável pela instrução do presente processo, que deram ensejo à citação do ora recorrente;
k) o recorrente tomou conhecimento da instauração da presente TCE e somente foi citado pelo Tribunal em 2015, ou seja, quase dez anos após os fatos questionados;
l) o recorrente reconheceu o dever que lhe cabe de apresentar razões de defesa [peças 172 e 188] em resposta à citação [peça 107] que lhe foi dirigida pelo Tribunal e, em sede preliminar, suscitou incidente de ilegitimidade passiva, porque as supostas irregularidades ora atribuídas ao recorrente não procedem do ponto de vista fático-processual. Do recorrente não se poderia esperar conduta diversa da que foi por ele adotada na condição de Coordenador-Geral da 22ª Unit-RO/AC. Todos os atos por ele praticados estão vinculados às atribuições advindas do cargo que exercia à época e não representam, em momento algum, a vontade pessoal do recorrente e não há nexo de causalidade direta entre o suposto dano ao erário e os atos praticados pelo recorrente, relativamente ao contrato sub examine, que possam atribuir-lhe responsabilidade pela presente TCE;
m) o ora recorrente reconhece a responsabilidade que lhe era cabível no tocante às atribuições do cargo que ocupava, todavia, não se resigna com o entendimento adotado no sentido de atribuir-lhe responsabilidade direta sobre suposto dano ao erário, ante a convicção de que essa responsabilidade não é absoluta, haja vista a necessidade de reconhecimento, por parte do Tribunal, de que tal responsabilidade possui, na verdade, presunção de eficácia limitada às condições em que os fatos foram vivenciados pelo recorrente, ausente a má-fé;
n) assim, respaldado por pareceres técnico e jurídico devidamente fundamentados, o recorrente não estava obrigado a ter domínio técnico e/ou jurídico sobre a matéria, e como tal não se poderia dele exigir que avaliasse todos os aspectos, de tal modo a afastar eventuais falhas, tampouco caberia decidir de forma unilateral sobre a questão, haja vista a designação de funcionários qualificados para tanto;
o) o recorrente podia tão só avaliar os aspectos formais do que lhe foi apresentado, e estes, à vista das manifestações favoráveis e devidamente fundamentadas, pareciam estar atendidos. Nesse sentido, eventuais análises técnicas, revisões e aprovações de terceiros que foram consideradas irregulares - fato de terceiro - não podem gerar responsabilidades ao recorrente, na medida em que não comprometem a lisura da supervisão por este empreendida;
p) as conclusões dessas análises técnicas supostamente irregulares não representam ato de vontade pessoal direta do recorrente; 
q) em relação ao encaminhamento, pelo recorrente, de análises técnicas que foram reexaminadas pela unidade técnica e passaram a ser consideradas como supostas irregularidades, a jurisprudência do TCU tem se mostrado sensível às questões enfrentadas pelos gestores quando se veem em situações como a do ora recorrente, em que, em razão das atribuições do cargo que ocupam, são levados a impulsionar análises técnicas que posteriormente podem vir a ser questionadas pelos órgãos de controle;
r) a aprovação e o encaminhamento das análises técnicas oriundas dos departamentos responsáveis foram precedidos de consulta à Procuradoria Federal Especializada;
s) o ora recorrente apenas assinou encaminhamentos que lhe cabia assinar na condição de Coordenador-Geral da 22 Unit-RO/AC, não tendo participado da elaboração e da celebração do 4º Termo Aditivo ao contrato em tela, ao contrário da citação que recebeu [peça 107] e da forma como o acórdão recorrido equivocadamente relaciona sua conduta ao resultado inquinado;
t) portanto, é totalmente improcedente a tentativa de imputar-se ao ora recorrente a responsabilidade pelo simples fato de ter encaminhado para instância superior a análise técnica e jurídica de setores especializados e dos servidores designados para essa função;
u) com a devida vênia, mostra-se totalmente desarrazoada a rejeição das alegações de defesa, com a consequente condenação em débito e a respectiva aplicação de multa, na medida em que a questão não possui nexo de causalidade direto com os atos praticados pelo recorrente, que apenas cumpriu com as obrigações a que estava vinculado em razão do cargo ocupado no âmbito do Dnit, tornando-se impossível a atribuição de responsabilidade direta ao recorrente;
v) o recorrente não pode ser responsabilizado diretamente por atos anteriores à celebração/assinatura do 4º termo aditivo, tendo em vista que, antes de sua celebração, eventuais irregularidades poderiam ter sido verificadas e corrigidas, pois transcorreram 'sessenta dias' entre a sua exoneração do cargo [31/3/2006] e a celebração do referido termo [17/5/2006];
w) nenhum ato do recorrente deu causa ao suposto dano ao erário em questão, pois não há nexo de causalidade entre a conduta adotada pelo recorrente e a conduta em relação à qual foi chamado a responder pelo oficio de citação [peça 107];
x) os atos praticados pelo recorrente se restringem a encaminhamento dos trabalhos e das análises técnicas realizadas pelo departamento competente, com vistas à posterior análise final e decisória, na qual não possui participação direta, pois foi exonerado meses antes, em 31/3/2006, do cargo que ocupava;
y) em nenhum momento o ora recorrente chegou a participar diretamente da elaboração, da análise ou da aprovação do 4º Termo Aditivo [celebrado em 17/5/2006, peça 29, pp. 186/97]. Sequer coube ao recorrente avaliar diretamente ou por delegação a minuta do referido termo. Portanto, não existe qualquer elemento que leve à constatação de que os atos praticados pelo recorrente na condição de Coordenador-Geral foram 'essenciais' à decisão final pela assinatura do 4º termo aditivo, para que se justifique a citação na presente TCE;
z) no presente caso, não há nexo de causalidade entre a conduta adotada pelo recorrente na condição de Coordenador-Geral até a data de sua exoneração e a posterior celebração do 4º termo aditivo ao contrato;
aa) não se pode alegar que o verdadeiro ato impugnado pelo TCU na presente TCE - assinatura do 4º termo aditivo - originou-se da conduta adotada pelo recorrente, tampouco que, após os atos praticados pelo ora recorrente, a conduta questionada não poderia mais ser evitada;
bb) nestes termos, mostra-se temerária a participação do recorrente nesta TCE e imperativa se faz a sua exclusão do processo, tendo em vista a nulidade da sua citação;
cc) qualquer alegação no sentido de que os atos praticados pelo recorrente foram decisivos para a prática do ato questionado e objeto do ofício de citação ('celebração do 4º Termo Aditivo', da qual o ora recorrente não participou) fere de morte o princípio da segurança jurídica, uma vez que este ato perseguido pela presente TCE é posterior aos encaminhamentos realizados pelo ora recorrente e [estes] não vinculam as posteriores avaliações e decisões tomadas pelos superiores hierárquicos, tampouco a celebração e a assinatura do 4º termo aditivo, na qual, reitera-se, o recorrente não possui qualquer participação;
dd) o oficio de citação encaminhado ao ora recorrente [peça 107] não apresenta a correta descrição do fato supostamente irregular que teria sido praticado pelo ora recorrente, nem a correta descrição da conduta do responsável e o dispositivo constitucional, legal ou regulamentar/princípio/jurisprudência violados que possam ter nexo de causalidade com os atos praticados pelo recorrente, o que vem a prejudicar, de forma irreparável, o exercício da ampla defesa e do contraditório. Sobre este ponto, silenciaram a última instrução da unidade técnica, o parecer do MP/TCU e a decisão recorrida;
ee) em parecer (peça 50) , o Procurador Júlio Marcelo de Oliveira exarou entendimento sobre a importância da correta delimitação da responsabilidade dos atores envolvidos na presente TCE;
ff) com a devida vênia, é, no mínimo, temerária a afirmação contida no anexo da instrução da unidade técnica no seguinte sentido (peça 92) : 
'Não é possível atestar a boa-fé da (sic) responsável, em razão de haver determinação anterior do TCU no sentido de manter a estrita observância ao equilíbrio dos preços fixados no Contrato nº 22 UNIT/01/2002-00 quando da assinatura de quaisquer termo aditivo futuro (item 9.1.2 do Acórdão 1245/2004-TCU-Plenário) ' 
gg) por não ter participado da celebração do 4º termo aditivo, não existe nexo de causalidade entre a conduta adotada pelo recorrente e a que está prevista no acórdão acima mencionado, que define claramente que a conduta a ser evitada dar-se-ia 'por meio de termos aditivos futuros' (item 9.1.2 do Acórdão 1245/2004-TCU-Plenário) ;
hh) como não há efetiva participação do recorrente 'por meio de termos aditivos futuros', não há como imputar-lhe responsabilidade com base em suposto descumprimento de decisão do TCU;
ii) não obstante, mesmo com a determinação de eventual nova citação, esta restaria prejudicada e o arquivamento dos presentes autos mostrar-se-ia imperioso, pois haveria a incidência do disposto nos arts. 19 e 6º da IN/TCU 71/2012, no sentido de que fica dispensada a instauração da tomada de contas especial quando houver transcorrido prazo superior a dez anos entre a data provável de ocorrência do dano e a primeira notificação dos responsáveis pela autoridade administrativa competente;
jj) sob todos os pontos de análise, não há como imputar irregularidades nos atos praticados pelo ora recorrente, uma vez que não houve falta grave, locupletamento, má-fé ou qualquer outro elemento que determine e justifique a aplicação de penalidade tão grave e injusta ao ora recorrente, que sempre agiu dentro da legalidade, em conformidade com as normas, com as determinações dos órgãos de controle e com os princípios morais que regem os entes da Administração Pública;
kk) nestes termos, anulando-se a decisão em face dos vícios de nulidade apontados, deve-se julgar novamente a presente tomada de contas especial, reformando-se a r. decisão recorrida, sem imputação de débito ou aplicação de multa ao recorrente;
ll) não é justo penalizar o recorrente, após ter adotado conduta compatível com a que era razoável de se esperar de qualquer gestor, não havendo qualquer indício que comprove intenção em malversar os recursos públicos em tela, tampouco a falta de implementação de mecanismos de controle no sentido de coibir e de evitar possíveis irregularidades;
mm) a conduta do ora recorrente foi absolutamente isenta de qualquer culpabilidade. Agiu juridicamente como 'bonus pater familias'. Portanto, ao menos em relação ao recorrente, é cediço que não há qualquer débito a ser recolhido aos cofres públicos;
nn) as razões apresentadas pelo sr. Júlio Augusto Miranda Filho em sede de recurso de reconsideração não foram analisadas de forma percuciente, nem impugnadas de forma especificada e tampouco consideradas pela Serur;
oo) por todo o exposto, o recorrente espera que as razões trazidas por meio deste memorial sejam bastantes ao convencimento quanto à necessidade de reformar o acórdão recorrido, a fim de excluir a responsabilização atribuída ao recorrente, bem como a condenação em débito e a respectiva aplicação de multa.
Nos termos da jurisprudência assente nesta Casa:
'Após o término da fase de instrução, documentação entregue pelos responsáveis tem natureza jurídica de memorial (art. 160, §§ 1º e 3º, do Regimento Interno do TCU) e, ainda que contenha argumentos inéditos aos autos, não vincula a formação de juízo do relator, podendo este até mesmo não autorizar sua juntada ao processo. Não existe na processualística do Tribunal etapa de contestação da instrução da unidade técnica e tampouco fase processual de réplica do parecer do Ministério Público.' (Acórdão 1171/2018-TCU-Plenário | Relator: ANA ARRAES) 
'Memorial (art. 160, § 3º, do Regimento Interno do TCU) apresentado pela parte não integra formalmente o processo e, por isso, não se constitui em informação necessária e imprescindível para a formação do juízo de mérito do relator, não havendo qualquer obrigação no sentido de que seja expressa e formalmente examinado no voto proferido.' (Acórdão 671/2018-TCU-Plenário) 
Mesmo nesse cenário, a fim de que não pairem dúvidas sobre o acerto da deliberação recorrida, o Ministério Público de Contas tece considerações adicionais à pertinente análise levada a termo de Serur.
O sr. Júlio Augusto Miranda Filho, então Coordenador-Geral da 22ª Unit-RO/AC, foi o responsável pela aprovação do relatório da 1ª Revisão de Projeto em Fase de Obras (peça 67, p. 16) , elemento determinante para a posterior celebração do 4º Termo Aditivo com itens sobreprecificados. 
Desse modo, mesmo não sendo signatário do 4º TA (peça 67, p. 66) , o sr. Júlio Augusto concorreu diretamente para o aditamento. Disso decorre sua responsabilidade, ainda que não tenha pessoalmente subscrito o instrumento do 4ª Termo Aditivo.
O que se verifica, portanto, é que, juridicamente, a situação do sr. Júlio Augusto não é idêntica à dos então diretores do Dnit (Diretoria Colegiada) que autorizaram a celebração do 4º aditamento, 'conforme Relato 439/2006, de 27/4/2006, constante da Ata 29/2006, de 3/5/2006, e aprovação às fls. 490' (peça 29, pp. 186/97) .
É verdade que os aludidos diretores também agiram com base nos subsídios técnicos fornecidos por departamentos responsáveis. Ocorre, todavia, que, como bem ponderou a Secex/RO, 'na condição de Coordenador-Geral da 22ª UNIT-RO/AC, recaía sobre o sr. Júlio um maior encargo no controle dos atos que deram origem ao 4ª aditivo ao Contrato 22.1.0.00.0001/2002-Dnit, em relação àquele que se poderia exigir dos integrantes da cúpula da instituição, visto que todo o procedimento teve início no âmbito da unidade regional que chefiava' (peça 177, p. 17, item 141) .
Ainda de acordo com a abalizada opinião da Secex/RO (peça 177, p. 17, item 142) , a conduta diversa exigível do sr. Júlio Augusto Miranda Filho não é a mesma que a dos ex-diretores do Dnit, na medida em que os atos relacionados com a formalização do 4ª aditivo tiveram sua participação direta e estavam sob seu controle direto e imediato. Por esse motivo, incidia sobre o responsável, e com maior intensidade, a obrigação de ter obstado a consumação da irregularidade, ainda na origem, no âmbito da 22ª Unit-RO/AC.
De fato, a teor do disposto na Instrução de Serviço DG/Dnit 04/2005, editada com vistas a padronizar os procedimentos gerais internos da Sede do Dnit e das Units, relacionados à gestão dos processos e suas respectivas responsabilidades, e 'considerando o não cumprimento de forma harmônica de diversos expedientes administrativos atualmente em vigor e pouco observados' (peça 186) :
'Art. 5º Todas as fases processuais para cada procedimento individualizado deverão ser atestadas pela área técnica, gerência ou diretoria competente, de forma conclusiva, ao final de cada etapa, na pessoa de seu responsável ou substituto legal, devidamente identificado através de carimbo e assinatura, ratificando e convalidando todos os atos até ali praticados.' (grifou-se) 
Nesse cenário, é fora de dúvida que o sr. Júlio Augusto integrou a cadeia causal que culminou com o dano aos cofres do Dnit. Como Coordenador-Geral da 22ª Unit, o recorrente tinha, por dever de ofício, a obrigação de acompanhar de perto, in loco mesmo, a execução dos contratos sob a responsabilidade de sua área de atuação, com vistas a reconhecer e atestar, ou não, a legitimidade dos pleitos de aditamento contratual. 
Pela ordem natural da hierarquia administrativa, não há como eximir um coordenador-geral da unidade regional de sua incumbência primária de fiscalizar, em detalhes, a justeza dos pedidos, com impacto financeiro, que lhe eram dirigidos pelas empresas contratadas.
A razão de existir a descentralização administrativa das atividades rodoviárias por todo o país, vale dizer, a opção pela organização em superintendências locais é justamente propiciar uma melhor governança dos ajustes e um controle mais próximo, mais célere e mais efetivo tanto da execução física como da execução financeira da avença. Se assim não fosse, 'tudo' poderia e deveria ser centralizado em Brasília, à distância, considerando que a representação local não teria a óbvia missão de dar suporte consistente para a tomada de decisão por parte dos escalões superiores da autarquia. 
Nessa linha de raciocínio, cabe ter presente o comando emanado do Acórdão 2006/2006-TCU-Plenário:
'9.3. determinar à Segecex que oriente as Unidades Técnicas deste Tribunal, na hipótese de serem constatados indícios de irregularidades graves na condução de obras pela (...) , a avaliar a responsabilidade de todos os agentes - em especial daqueles integrantes da área técnica e da consultoria jurídica - que tenham contribuído de alguma forma para a consumação de suposta ilicitude, especialmente aquelas relacionadas à elaboração de projeto básico e de orçamento da obra, à revisão do orçamento e à alterações contratuais, a fim de que não se restrinja essa investigação unicamente aos dirigentes signatários de contratos e de seus aditivos;'
Veja-se que, no caso ora em análise, o TCU não ficou alheio às intervenções havidas nas diversas instâncias hierárquicas do Dnit e que resultaram na assinatura dos aditamentos: a condenação alcançou, em regime de solidariedade, os coordenadores que aprovaram o parecer técnico e a revisão de projeto em fase de obras, o signatário do termo de aditamento contratual e a empresa contratada. 
Mesmo que os diretores do Dnit não tenham sido chamados a responder solidariamente pela dívida apurada, isto em nada exime o sr. Júlio Augusto de sua responsabilidade pela reparação do dano, até porque:
'Não há necessidade de chamamento, no processo de controle externo, de todos os corresponsáveis por débito perante o erário, uma vez que o instituto da solidariedade passiva é benefício conferido pelo legislador ordinário ao credor, que pode exigir de um ou de alguns dos devedores o pagamento da integralidade da dívida.' (Acórdão 1337/2017-TCU-Plenário)  
'Eventual ausência de chamamento de outros responsáveis solidários pelo TCU não constitui nulidade processual, não obstando, portanto, a imputação do débito ao agente devidamente citado, o qual, querendo, poderá requerer em juízo ressarcimento pessoal por meio de ação regressiva.' (Acórdão 2825/2017-TCU-Primeira Câmara) 
Ainda sobre os memoriais, não merece prosperar a alegação de nulidade por ofensa ao contraditório, visto que o ofício citatório endereçado ao sr. Júlio Augusto (peça 107) , ao apontar como causa controvertida o superfaturamento decorrente da celebração do 4º TA, em virtude do acréscimo de itens com preços supervalorizados e da supressão de serviços com valores unitários depreciados, permitiu a exata compreensão acerca das razões pelas quais o referido servidor deveria se defender, afinal de contas, ele aprovou, como visto, o relatório de revisão do projeto em fase de obras (peça 67, p. 16) .
Nas alegações de defesa e no primeiro memorial trazido ao processo (peças 172 e 188) , o sr. Júlio Augusto, na ocasião representado pelo mesmo causídico que posteriormente subscreveu os embargos de declaração (peça 223) , o recurso de reconsideração (peça 242) e, mais recentemente, os memoriais (peças 271 e 272) , demonstrou a perfeita compreensão dos fatos sobre os quais estava sendo questionado, tanto que alegou sua ilegitimidade passiva e a falta de nexo de causalidade 'entre o suposto dano causado ao erário e os atos praticados pelo defendente (...) '. 
Não há falar, portanto, em nulidade da citação.
III
Em face do exposto, o Ministério Público de Contas manifesta-se de acordo com a proposição oferecida pela Serur (peças 268/70) , no sentido do conhecimento e do não provimento dos recursos de reconsideração manejados pela Camter Construções e Empreendimentos S.A. (peça 225) e pelos srs. Luís Munhoz Prosel Junior (peça 226) , Júlio Augusto Miranda Filho (peça 242) e José Ribamar da Cruz Oliveira (peça 243) contra o Acórdão 1637/2016-TCU-Plenário (peça 191) ."
	É o Relatório.

8.1. Adriana Barbosa Felix (OAB/DF 32.396), Adriana Buccolo de Oliveira Campos (OAB/SP 176.433), Edgard Hermelino Leite Junior (OAB/SP 92.114 e OAB/PR 38.422), Floriano Dutra Neto (OAB/DF 20.499), Giuseppe Giamundo Neto (OAB/SP 234.412), Laila Abud (OAB/SP 249.243), Márcia Heloisa Pereira da Silva Buccolo (OAB/SP 36.434), Maria Luíza Baillo Targá (OAB/DF 29.880), NoéIIe Regina de Oliveira Guerino (OAB/DF 27.017), Renata Santos Barbosa Catão (OAB/SP 205.412-B) e outros, representando Camter Construções e Empreendimentos S.A. (procuração e substabelecimentos às peças 8, 11, 12 e 41).
8.2. Bruno Silva Campos (OAB/DF 17.509), Elísio de Azevedo Freitas (OAB/DF 18.596) e Gustavo Felipe Costa e Silva (OAB/MG 105.657), representando Luís Munhoz Prosel Junior (procuração e substabelecimento às peças 112 e 182).
8.3. Alexander Andrade Leite (OAB/DF 29.136), Breno Luiz Moreira Braga de Figueiredo (OAB/DF 26.291), Eduardo Montalvão Machado (OAB/SP 298.135 e OAB/SE 476-B), Gabriela Veloso Holanda (OAB/DF 60.681), João Paulo Gomes Almeida (OAB/DF 37.155), Luiz Carlos Braga de Figueiredo (OAB/DF 16.010), Marcelo Montalvão Machado (OAB/DF 34.391, OAB/SE 4.187 e OAB/SP 357.553), Natália Peppi Cavakanti (OAB/SP 297.369 OAB/DF 47.471), Natália Souza dos Santos (OAB/DF 41.733), Pedro Teixeira Chaves (OAB/RO 895), Ricardo César Mandarino Barretto (OAB/DF 34.716 e OAB/SP 365.604), Samuel Mezzalira (OAB/SP 257.984), Saul Totuinho Leal (OAB/DF 22.941) e Vivian Fróes Fiuza Rodrigues (OAB/DF 37.093), representando Júlio Augusto Miranda Filho (procuração e substabelecimentos às peças 120, 150, 151 e 276).
8.4. Camilla Hoffmann da Rosa (OAB/RS 82.513), Carolina Corrêa do Amaral Ribeiro (OAB/PR 41.613), Erika Camargo Gerhardt (OAB/RO 1.911 e OAB/SP 137.008), Gustavo Dandolini (OAB/RO 3.205), Luiz Felipe da Silva Andrade (OAB/RO 6.175), Raduan Celso Alves de Oliveira Nobre (OAB/RO 5.893) e Richard Campanari (OAB/RO 2.889), representando Emanuel Leite Borges (procuração à peça 212).
8.5. Michel Fernandes Barros (OAB/RO 1790) e Washington Ferreira Mendonça (OAB/RO 1.946), representando José Ribamar da Cruz Oliveira (procuração à peça 214).

Procurador Júlio Marcelo de Oliveira.

TOMADA DE CONTAS ESPECIAL. ADEQUAÇÃO DA BR-364/RO, TRECHO CANDEIAS DO JAMARI/RO - PORTO VELHO/RO. SUPERFATURAMENTO EM VIRTUDE DE ADITAMENTOS DE SERVIÇOS COM PREÇOS EXCESSIVOS. CITAÇÃO. REVELIA DE UM DOS RESPONSÁVEIS. REJEIÇÃO DAS ALEGAÇÕES DE DEFESA DOS DEMAIS. CONTAS IRREGULARES. DÉBITO. MULTA. RECURSOS DE RECONSIDERAÇÃO. CONHECIMENTO. ALEGAÇÕES CENTRADAS NA AUSÊNCIA DE RESPONSABILIDADE E DE CULPA, NA NULIDADE DO ACÓRDÃO RECORRIDO, NA NÃO OBRIGATORIEDADE DE OBSERVÂNCIA DE PREÇOS CONSTANTES DO SICRO, NA OCORRÊNCIA DE DESEQUILÍBRIO ECONÔMICO-FINANCEIRO CONTRATUAL EM FAVOR DA ADMINISTRAÇÃO PÚBLICA E NA DESPROPORCIONALIDADE DA MULTA APLICADA. RAZÕES RECURSAIS INSUFICIENTES PARA ALTERAR O MÉRITO DO JULGADO. RECURSOS CONHECIDOS, MAS IMPROVIDOS QUANTO AO MÉRITO.

TOMADA DE CONTAS ESPECIAL (TCE)

Secretaria de Recursos (Serur).

Conforme consignado no Relatório precedente, trata-se de Recursos de Reconsideração interpostos pela empresa Camter Construções e Empreendimentos S.A. (peça 225) e pelos Srs. Luís Munhoz Prosel Junior (peça 226) , Júlio Augusto Miranda Filho (peça 242) e José Ribamar da Cruz Oliveira (peça 243) contra o Acórdão 1637/2016-TCU-Plenário (peça 191) , mediante o qual esta Corte de Contas, sob a relatoria do eminente Ministro Benjamin Zymler, ao apreciar estes autos de Tomada de Contas Especial (TCE) , decidiu, entre outros encaminhamentos, julgar irregulares as contas desses quatro recorrentes e de outros dois responsáveis - Emanuel Leite Borges e Mauro Ernesto Campos Lima - e condená-los solidariamente em débito na medida do envolvimento de cada um nas irregularidades apuradas neste processo, aplicando-lhes, ainda, individualmente, com fundamento no art. 57 da Lei 8.443, de 16/7/1992, multa pecuniária proporcional ao dano.
2.	Tal desfecho processual teve como causa a celebração, em 17/5/2006 e 7/12/2006, respectivamente, do 4º e do 5º Aditivo ao Contrato 22.1.0.00.0001/2002 do Departamento Nacional de Infraestrutura de Transportes (Dnit) , com acréscimo de quantitativos de serviços originalmente pactuados com sobrepreço, ocasionando, a partir desses aditamentos contratuais, desequilíbrio econômico-financeiro da avença em desfavor da Administração Pública, em patente descumprimento ao Acórdão 1245/2004-TCU-Plenário (peça 2, p. 41, do TC Processo 003.088/2005-4 em apenso) , in verbis:
"9.1. determinar ao Departamento Nacional de Infra-Estrutura de Transportes - DNIT que:
 (...) 
9.1.2. sob pena de responsabilização dos agentes envolvidos, mantenha estrita observância ao equilíbrio dos preços fixados no Contrato nº 22 UNIT/01/2002-00 em relação à vantagem originalmente ofertada pela empresa vencedora, de forma a evitar que, por meio de termos aditivos futuros, o acréscimo de itens com preços supervalorizados ou eventualmente a supressão ou a modificação de itens com preços depreciados viole princípios administrativos;"
3.	Informe-se que o referido Contrato 22.1.0.00.0001/2002 (peça 28, p.  88-96) tinha como objeto as obras de duplicação da BR-364/RO, no trecho compreendido entre Candeias do Jamari e Porto Velho, no Estado de Rondônia, tendo a aludida avença sido originalmente firmada com a empresa Tercam Engenharia e Empreendimentos Ltda., vencedora do Edital 0425/2001-22 com valor global de R$ 48.199.842,45 (data-base em novembro/2000) , inferior aos R$ 49.558.268,47 estimados pelo Dnit (peça 28, p. 35) . A proposta de preços dessa licitante (peça 28, p. 37-52) , no entanto, continha alguns valores unitários depreciados e outros sobrevalorizados, pois o instrumento convocatório do certame não previu nenhum critério de aceitabilidade de preços unitários.
4.	Posteriormente, devido à cisão societária da contratada, os direitos e obrigações contratuais foram transferidos para a empresa Camter Construções e Empreendimentos Ltda., a qual teve sua razão social modificada para Camter Construções e Empreendimentos S.A.
5.	Os supramencionados 4º e 5º Aditivos Contratuais, juntados à peça 29, p. 186-196 e 230-232 destes autos, contemplaram em seu objeto ato ilícito conhecido na processualística desta Corte de Contas como "jogo de planilha", no qual a vantagem inicialmente obtida pelo órgão ou entidade pública contratante, em nível de preço global, acaba sendo posteriormente reduzida, ou mesmo eliminada, mediante acréscimos quantitativos de itens cujos preços foram supervalorizados à época da contratação ou por meio de redução de itens pactuados com valores depreciados ante os de mercado.
6.	Fato é que, em decorrência daqueles dois termos aditivos, houve prejuízo ao Erário da ordem de R$ 2.052.746,54 na execução do Contrato 22.1.0.00.0001/2002, em valores originais que reportam a 2009, segundo quantificação levada a termo nesta TCE.
7.	Feita essa breve síntese, passo a me debruçar sobre os Recursos de Reconsideração em apreço, a começar pelo exame de admissibilidade, o que faço mediante simples ratificação do despacho de peça 255, no qual, acolhendo as análises empreendidas às peças 247 a 250 pela Secretaria de Recursos (Serur) , unidade técnica encarregada de instruir os autos nesta etapa processual, decidi conhecer dos apelos em tela, eis que preenchidos os requisitos constantes dos arts. 32, inciso I, e 33 da Lei 8.443/1992, combinados com o art. 285 do Regimento Interno do TCU, suspendendo-se os efeitos dos subitens 9.2, 9.2.1, 9.2.2, 9.3 e 9.4 da deliberação recorrida.
8.	No que tange ao mérito, manifesto-me, desde já, de acordo com os pareceres precedentes (peças 268 a 270 e 273) , os quais adoto como razão de decidir, eis que cuidaram de abordar, com suficientes profundidade e abrangência, as questões suscitadas pela empresa Camter Construções e Empreendimentos S.A. e pelos Srs. José Ribamar da Cruz Oliveira, Júlio Augusto Miranda Filho e Luís Munhoz Prosel Junior em sede de recurso.
9.	Com efeito, na linha do que concluíram a Serur e o Ministério Público de Contas, a delimitação de responsabilidades na presente TCE foi feita de forma consistente e não merece qualquer reparo. Em reforço a essa conclusão, permito-me lançar mão do seguinte excerto do Voto proferido pelo ilustre relator a quo, Ministro Benjamin Zymler, como fundamento para o desfecho processual dado a esta TCE ao ser proferido o Acórdão 1637/2016-TCU-Plenário, ora recorrido:
"32. Quanto ao Sr. Júlio Augusto Miranda Filho, então Coordenador da 22ª Unidade de Infraestrutura Terrestre do Dnit (cargo que posteriormente passou a ser denominado como 'Superintendente') , observo haver evidências de que o responsável tinha ciência do Acórdão 1245/2004-TCU-Plenário antes de aprovar o 1º Relatório de Revisão em Fase de Obras, que resultou na celebração do 4º termo de aditamento contratual.
33. Tal conclusão se extrai do monitoramento do Acórdão 1245/2004-TCU-Plenário, realizado pela Secex-RO no período de 6/6/2005 a 10/6/2005, ou seja, durante a gestão do Sr. Júlio Augusto Miranda Filho no cargo de Coordenador da 22ª Unidade de Infraestrutura Terrestre do Dnit (peça 1, fls. 10/12, do TC Processo 003.088/2005-4, em apenso aos presentes autos) . Tal fiscalização resultou no Acórdão 2029/2005-TCU-Plenário, o qual determinou a realização de novo monitoramento pela Secex-RO no âmbito do Plano de Fiscalização do exercício seguinte.
34. Consequentemente, considero que o defendente estava plenamente ciente do alerta feito pelo TCU na decisão monitorada e do risco de ocorrer jogo de planilha. Ainda assim, aprovou a 1ª revisão de projeto em fase de obras, que elevou substancialmente os quantitativos de serviços com sobrepreço.
35. O responsável aduziu novos elementos de defesa (peça 188) informando que ocupou até 31 de março de 2006 o cargo Coordenador-Geral da 22ª UNIT-RO/AC, quando foi exonerado a pedido. Assim, não poderia responder pelo dano oriundo do 4º termo de aditamento contratual, que foi celebrado em data posterior.
36. Também alega que apenas assinou despachos de mero expediente, sem cunho decisório, e encaminhamentos que lhe cabia assinar na condição de Coordenador-Geral da 22ª UNIT-RO/AC. Destarte, não caberia a imputação de responsabilidade ao defendente pelo simples fato de ter encaminhado para instância superior as análises técnica e jurídica de setores especializados e de servidores designados para essa função.
37. Julgo que tais alegações são improcedentes. Em que pese reconhecer que o manifestante, em uma primeira ocasião, apenas encaminhou para análise do Setor de Engenharia da 22ª Unit o relatório da primeira revisão de projeto em fase de obras (peça 9, fl. 10, do TC Processo 003.088/2005-4) , após haver solicitação do Sr. Luís Munhoz Prosel Júnior, em despacho de 4/4/2006 (peça 9, fl. 22, do TC Processo 003.088/2005-4) , de que haveria necessidade de 'Concordância explícita do Senhor Coordenador a respeito do 1º Relatório de Revisão de Projeto em fase de obras', o Sr. Júlio Augusto Miranda Filho exarou manifestação nos seguintes termos (grifo acrescido) :
'Declaro para os devidos fins, que após análise prévia do Serviço de Engenharia desta 22ª UNIT/RO-AC, da Revisão de Projeto em Fase de Obra do contrato PD-22.0001/2002, que trata da obra de Duplicação/Restauração do subtrecho: Candeias do Jamari - Porto Velho (Campus UNIR) , esta Coordenação aprova o referido pleito, e submete a Coordenação de Construção Rodoviária para análise final da presente solicitação'.
38. Concluo, ao contrário do alegado, que de fato houve nexo de causa e efeito direto entre a conduta do responsável e o dano verificado no 4º termo de aditamento contratual, pois foi o Sr. Júlio Augusto Miranda Filho quem aprovou a revisão de projeto que resultou na citada avença.
 (...) 
41. (...) , na parcela do débito referente ao quinto termo de aditamento contratual, verifico que a empresa Consol - Engenheiros Consultores, contratada para supervisão do empreendimento, elaborou documento analisando o 2º Relatório de Revisão de Projeto em Fase de Obras, em que conclui pela adequação das alterações, mas faz uma ressalva expressa de 'que se cumpra o acordado no conteúdo da ata de reunião realizada em 09 de agosto de 2006, tendo como participantes o DNIT e representantes da empresa CAMTER, onde se tratou de uma futura repactuação de preços unitários como forma de atender o citado no Acórdão 1245/2004-TCU-Plenário' (peça 29, fl. 205) . Tal ressalva constou expressamente do parecer de lavra do Sr. Emanuel, motivo pelo qual o responsável não foi citado pelo débito observado no quinto termo de aditamento (pela 29, fl. 208) .
42. Inobstante tal alerta, o Superintendente Regional, Sr. José Ribamar da Cruz Oliveira, aprovou o referido aditivo (peça 29, fl. 209) , desconsiderando a ressalva feita pelo seu substituto, e assinou o citado instrumento (peça 29, fl. 232) . Também participou da citada reunião em 9 de agosto de 2006, na ocasião em foi acordado o desconto no montante insuficiente para elidir a irregularidade, motivo pelo qual deve responder pelo débito oriundo do 5º termo de aditamento contratual.
43. Enfatizo que o Sr. José de Ribamar foi ouvido pelo TCU em duas oportunidades sobre as irregularidades em tela antes da conversão do processo em tomada de contas especial: na oitiva determinada pelo Acórdão 1367/2007-TCU-Plenário e na audiência do Acórdão 1329/2009-TCU-Plenário. Ainda assim, ciente das irregularidades apontadas, não adotou nenhuma providência para elidir os pagamentos dos serviços aditados com sobrepreço, pois, em conjunto com o fiscal do contrato, assinou as medições 37 (novembro/2007) a 60 (outubro/2009) , período no qual foram pagos mais de R$ 37 milhões à empresa contratada.
 (...) 
52. Quanto à responsabilização do Sr. Luís Munhoz Prosel Júnior, observo inicialmente que todos os seus atos foram praticados em conjunto com as análises do Sr. Mauro Ernesto Campos Lima. Em 10/4/2006, o Sr. Luís Munhoz, baseado no parecer do Sr. Mauro Ernesto Campos Lima, aprovou o 1º Relatório de revisão de projeto em fase de obras e submeteu o assunto à Diretoria Colegiada do Dnit para aprovação final (peça 29, fls. 164 e 165) .
53. O responsável aduz em sua defesa, dentre outros elementos, que o Coordenador-Geral de Construção Rodoviária do Dnit não tinha elementos para questionar preços unitários supostamente supervalorizados. Porém, conforme consignado pelo MP/TCU, competia à tal Coordenação-Geral 'examinar orçamentos e planos de trabalho de obras e serviços elaborados pelas Superintendências Regionais, empresas e órgãos conveniados'.
54. Também é irrefutável que o Sr. Luís Munhoz tivesse pleno conhecimento das irregularidades apontadas pelo TCU na obra.
55. Concordo com a alegação do responsável de que a decisão foi tomada com base em pareceres, mas tal fato não afasta por si só a responsabilidade do gestor pelos atos irregulares, principalmente em situações como a que ora se examina, em que os preços contratuais estavam muito superiores aos de referência tomados do Sicro: R$ 87,82 contra R$ 48,46, para o CBUQ Binder, e R$ 87,73 contra R$ 54,54, para o CBUQ Capa de Rolamento.
56. É de se ressaltar que os serviços de pavimentação com concreto betuminoso usinado a quente estão presentes na quase totalidade das obras rodoviárias. Estão dentre os principais serviços na maior parte das intervenções e costumam ocupar uma posição de destaque entre os itens mais relevantes dos empreendimentos. Portanto, seria exigível que a manifestação da Coordenação-Geral de Construção Rodoviária detectasse tal impropriedade.
57. O Sr. Luís Munhoz teve também participação direta na assinatura do 6º termo de aditamento contratual, o qual, em 6/12/2007, promoveu a repactuação do ajuste com desconto de 0,71%, ou R$ 428.497,49 (peça 6, fl. 5, TC Processo 003.088/2005-4) . Porém, como já enfatizado, tal desconto não foi suficiente para suprimir por completo os sobrepreços unitários de pavimentação em CBUQ, que se encontravam muito acima dos referenciais do Sicro. Explico melhor, essa pequena redução de preço deveu-se à concessão de desconto de 2,74% apenas para os serviços que aumentaram em relação ao projeto básico e não sobre a totalidade do contrato, como se verifica na planilha respectiva.
 (...) 
60. Em novas manifestações de defesa (peças 184 e 189) , produzidas após a última instrução processual da unidade técnica, o Sr. Luís Munhoz alegou que não tinha elementos para questionar preços unitários supostamente supervalorizados - a partir de licitação ocorrida no ano de 2001 -, uma vez que os percentuais de suposto e sobrepreço só foram claramente apontados pelo Tribunal no Acórdão 1329/2009-TCU-Plenário. Como o Dnit havia encaminhado em 2007 informações formais ao TCU acerca da celebração do 6º termo aditivo ao Contrato 221.0.00.0001/2002-DNIT, contendo a repactuação determinada, o defendente aduziu ter acreditado que o TCU havia considerado os aditivos suficientes para elidir os indícios de irregularidade, pois esta Corte de Contas revogara a cautelar em 2009, inclusive com determinação de reinicio imediato da obra. 
61. Ocorre que não é possível extrair tal conclusão da leitura do relatório, do voto ou da parte dispositiva do Acórdão 1329/2009-TCU-Plenário, que determinou (grifo acrescido) :
'9.2. promover a audiência dos gestores do Dnit (então 22ª Unit e sede, a serem devidamente identificados pela Secex/RO) que participaram do processo de aprovação do 5º termo aditivo ao contrato referido no subitem anterior, para que apresentem, no prazo de 15 (quinze) dias, razões de justificativa para o aumento do quantitativo dos itens contratuais 02.11 e 02.12 (Concreto Betuminoso Usinado a Quente - Binder e Capa de Rolamento) , em 437% e 36,22%, respectivamente, sem redução do preço desses serviços, que se encontravam sobreprecificados em relação ao Sicro nos percentuais respectivos de 81,22% e 60,85%, embora tenham obtido desconto da contratada, o qual, no entanto, não se mostrou suficiente para cobrir a vantagem da contratada, pelo que deverá também ser encaminhado a este Tribunal relatório circunstanciado comprovando a necessidade do acréscimo dos respectivos serviços, bem como as razões pelas quais tais acréscimos não foram previstos no projeto original;'
62. A leitura do julgado acima deixa assente, de forma hialina, que o TCU não considerou saneada a falha. Ademais, ainda que houvesse uma interpretação equivocada acerca da deliberação do TCU em 2009, o 6º termo de aditamento contratual, assinado pessoalmente pelo Sr. Luís Munhoz, foi celebrado em 2007. 
 (...) 
64. Com relação ao primeiro argumento [da empresa Camter Construções e Empreendimentos S/A], reconheço que o Sicro só foi positivado como critério referencial de custos de empreendimentos de infraestrutura de transporte, contando com o aporte de verbas federais, a partir da publicação da LDO de 2010. Porém, não se pode olvidar que tal sistema referencial já era empregado pelo Dnit muito antes disso para compor o orçamento-base de suas licitações.
65. Nesse ponto, já abro um parêntese para demonstrar a improcedência dos dois argumentos seguintes da empresa, que alega haver inconsistências no Sicro e que tal sistema não seria adequado para avaliar os custos de uma obra de duplicação rodoviária. Ora, se o Dnit utilizou tal sistema na licitação que resultou no Contrato 22.1.0.00.0001/2002-DNIT, assim como em centenas de outros certames de obras de duplicação rodoviária, é porque a alegação apresentada pela defendente não tem fundamento. Afinal, o próprio órgão responsável pela implantação, conservação e realização de melhorias em toda a malha rodoviária federal, com todo o seu quadro técnico e experiência acumulada, é o gestor do sistema e tem promovido melhorias nos seus conceitos e composições de custo unitário há décadas.
66. O TCU também adota o Sicro como parâmetro em auditorias de obras rodoviárias desde 1999 para avaliar a economicidade das contratações, nos termos do art. 70, caput, da Constituição Federal. Nesse sentido cito incontáveis julgados deste Tribunal, a exemplo dos Acórdãos Plenários 2.062/2007, 2.046/2008, 1.936/2007, 438/2008, 1.606/2008, 1.824/2006, 396/2008, 278/2008, 1.923/2004, 517/2003, 2.084/2004, 2.631/2007, 1.564/2003-P, 136/2008, 583/2003, 1.199/2004, 539/2005, 1.928/2004, 278/2008, 1.019/2007, 1.650/2006, 355/2007, 1.622/2006 e 642/2009.
67. Data maxima venia, os precedentes do TCU trazidos pela defesa da Camter, que, no entender da defendente, reconheceriam inconsistências no Sicro, estão citados fora do contexto. A Decisão 1.088/2001 apenas admitiu preços acima dos constantes no citado sistema referencial em face das particularidades da obra. Já o Acórdão 2013/2004-TCU-Plenário, observando que o certame havia sido processado com 33% de desconto em relação ao Sicro, determinou que fosse utilizada a média das propostas das licitantes para efeitos de celebração de aditivos. Nesse julgado, se alguma inconsistência foi apontada no Sicro, fui uma suposta superestimativa dos valores referenciais, o que demonstro o conservadorismo no seu emprego como parâmetro de avaliação pelo TCU. Por fim, no Acórdão 11432/2022-TCU-Segunda Câmara, a tese do voto revisor, que apontava inconsistências no Sicro, foi derrotada.
68. Procede a afirmação de que o uso de tabelas de custo não pode ocorrer de forma indiscriminada, sem observância das particularidades da obra. Porém, eventuais ajustes considerados necessários pelos interessados em contestar os valores dispostos em tais tabelas somente são possíveis de serem aceitos mediante justificativas técnicas adequadas e fundamentadas que respaldem a adoção de outros valores, superiores aos apontados nos referidos sistemas, seja pelas peculiaridades da obra ou de seu projeto, seja diante de outras razões técnicas não consideradas no contexto de execução. Não bastam justificativas genéricas, como as que ora se apresentam.
69. Conforme jurisprudência do TCU, os sistemas referenciais oficiais da Administração, como todo documento público, gozam de presunção de veracidade e de legitimidade, ou seja, refletem os preços de mercado, razão pela qual podem e devem ser considerados para a análise de adequação de preços e apuração de eventual superfaturamento. Compete aos responsáveis comprovarem alegações em contrário a partir de elementos fáticos que demonstrem a inadequação ou a necessidade de adequação dos preços extraídos de sistemas de referência.
70. Nesse aspecto, diversos argumentos apresentados pelos responsáveis em etapas processuais anteriores foram acolhidos e considerados no último comparativo de preços realizado pelo Tribunal, conforme se depreende da leitura do detalhado voto condutor do Acórdão 1329/2009-TCU-Plenário, de relatoria do eminente Ministro Augusto Nardes. (...) :
 (...) 
71. Assim, fica demonstrado que, ao contrário do alegado, a utilização do Sicro pelo Tribunal para avaliar os preços dos serviços contratados foi pautada pelo conservadorismo e considerou diversas particularidades da obra, inclusive o fato de que os serviços se referiam a uma duplicação/restauração de rodovia, e não a uma obra de construção rodoviária.
 (...) 
74. Outrossim, enfatizo que a utilização somente de composições de restauração rodoviária pelo relator, no âmbito do Acórdão 1329/2009-TCU-Plenário, produziu premissas muito conservadoras, pois, ainda que parte do objeto contratado seja restauração da via existente, outra parte se refere aos serviços de duplicação, os quais são caracterizados pela implantação de nova via, adjacente à existente, se assemelhando a uma típica obra de construção rodoviária.
 (...) 
84. Quanto à suposta quebra do equilíbrio econômico-financeiro inicial do contrato, tal ocorrência está cabalmente demonstrada nos autos, porém, ao contrário do argumento carreado pela defendente, foi a Administração contratante a parte lesada, e quem se enriqueceu ilicitamente às custas do erário foi a empresa contratada.
85. Sem embargo, a jurisprudência deste Tribunal está consolidada no sentido de que itens novos incluídos ou serviços cujos quantitativos foram acrescidos em contratos de obra pública devem se limitar aos preços unitários dos sistemas de referência, in casu o Sicro, mantida ainda a incidência do percentual de desconto ofertado na licitação. Nesse sentido, também está positivada a legislação atual sobre o assunto, em particular os arts. 14 e 17, §1º, do Decreto 7.983/2013.
86. Ademais, ainda que o art. 37, inciso XXI, da Constituição confira ao particular o direito à manutenção do equilíbrio econômico-financeiro, para que esse direito possa ser exercido, é preciso que os preços ofertados estejam de acordo com os parâmetros de mercado. Não há como conceber que o particular possa ser beneficiário desse direito subjetivo, tendo oferecido valores em desacordo com o critério da economicidade. Entender de forma contrária é admitir, de maneira implícita, a existência de um direito adquirido ao superfaturamento, o que, sem maiores digressões, soa despropositado.
 (...) 
91. Também não merece prosperar a alegação de que o superfaturamento apurado equivaleria ao percentual de cerca 5% do valor global do contrato, o que significaria uma variação dos preços de mercado. Entendo que há uma confusão conceitual em tal alegação que deve de pronto ser esclarecida, pois os precedentes do TCU que utilizaram tal raciocínio o fizeram ao tratar de sobrepreço por preços excessivos, em particular, nas condições originalmente contratadas. Nesse sentido, cito o Acórdão 2333/2011-TCU-Plenário. Outros tipos de dano, tal como o superfaturamento por serviços não-executados ou o superfaturamento por jogo de planilha, tal como o caso que ora se examina, não admitem a mesma tese.
92. Enfatizo, ainda assim, que me parece mais acertada a linha adotada em recentes julgados desta Corte de Contas, a exemplo dos Acórdão 1055/2012-TCU-Plenário e 3.095/2014-Plenário, que rejeitam veementemente a alegação de que deva ser admitido qualquer percentual de sobrepreço. Não existe percentual tolerável de sobrepreço global, de forma que somente é admissível contratar obras por valores superiores aos correspondentes obtidos nos sistemas referenciais de preço oficiais se presentes condições extraordinárias, devidamente justificadas no procedimento administrativo, o que não se verifica no presente caso.
93. Importa esclarecer ainda que a imprecisão existente em alguns orçamentos de obras não guarda relação com erro ou fraude. Vale dizer, não há percentual admissível para esses dois últimos. Ilustro tal entendimento com as recentes fraudes que tem sido descortinadas no âmbito da Operação Lava Jato, a qual já considero o maior escândalo de corrupção da história brasileira, em que é narrado o pagamento de propinas de 3% dos valores contratados no esquema. Nesse cenário, não se pode admitir um percentual de 5% de sobrepreço, em particular quando decorre da manipulação deliberada das planilhas orçamentárias da obra e da inclusão de novos serviços que não passaram pelo crivo de um processo licitatório.
94. Matematicamente, é factível a tese alvitrada pelo manifestante de que a análise da planilha contratual, baseada em curva ABC, não esgota a possibilidade de existirem itens não auditados, cujo eventual subpreço elida os indícios de sobrepreço global apurados na amostra. Todavia, havendo uma amostra relevante analisada é remota a probabilidade de tal evento, pois os serviços não auditados deveriam guardar grandes descontos percentuais com os preços de mercado. E, pela natureza do dano em apuração - desequilíbrio econômico-financeiro do contrato contra a Administração por acréscimos de serviços com sobrepreço - deveria ser demonstrado que alguns serviços, hipoteticamente com elevado desconto, tivessem quantitativos acrescidos, de forma a neutralizar o desequilíbrio do contrato contra a Administração.
95. Ressalto, ainda, que a defesa da empresa não saiu do campo teórico, pois não demonstrou nenhum suposto serviço fora da amostra auditada que tenha sido analisado e que apresentasse elevado desconto, a ponto de elidir o débito verificado.
 (...) 
119. Portanto, alinho-me parcialmente ao exame procedido pela unidade técnica, o qual foi acolhido com pequenos ajustes pelo MP/TCU, e entendo que a empresa Camter Construções e Empreendimentos S/A e os Srs. José Ribamar da Cruz Oliveira, Mauro Ernesto Campos Lima, Luís Munhoz Prosel Júnior, Emanuel Leite Borges e Júlio Augusto Miranda Filho devem ter as contas julgas irregulares e serem condenados ao pagamento dos débitos apurados.
120. Considerando a gravidade das infrações cometidas pelos responsáveis, reputo adequada a aplicação individual de multas previstas no art. 57 da Lei Orgânica do TCU, as quais fixo individualmente nos montantes discriminados na tabela a seguir:
	Responsável
	Valor da Multa

	José Ribamar da Cruz Oliveira
	R$ 40.000,00

	Mauro Ernesto Campos Lima
	R$ 340.000,00

	Luís Munhoz Prosel Júnior
	R$ 340.000,00

	Emanuel Leite Borges
	R$ 300.000,00

	Júlio Augusto Miranda Filho
	R$ 300.000,00

	Camter Construções e Empreendimentos S/A
	R$ 1.000.000,00

121. Esclareço que fixei o valor da multa de cada responsável em montante aproximadamente equivalente a 10% do valor atualizado do dano, com exceção da multa imposta à empresa Camter Construções e Empreendimentos S/A, a qual foi fixada em cerca de 30% do valor atual do débito, em virtude da prática de manipulação da planilha orçamentária da obra, conforme apresentado nesta proposta de deliberação."
10.	Depreende-se desse trecho do Voto condutor do Acórdão 1637/2016-TCU-Plenário que, além da empresa Camter Construções, executora do Contrato 22.1.0.00.0001/2002, também deram causa ao prejuízo apurado neste processo - sopesado obviamente o envolvimento de cada um - os Srs. José Ribamar, Júlio Miranda e Luís Munhoz, ora recorrentes, e os Srs. Emanuel Leite Borges e Mauro Ernesto Campos Lima, seja na condição de signatários dos dois termos aditivos que causaram desequilíbrio econômico-financeiro à referida avença (peça 29, p. 186-196 e 230-232) , seja na função de coordenadores que aprovaram os pareceres técnicos (peça 29, p. 164 e 220) e/ou as respectivas revisões de projeto (peça 67, p. 16; e peça 68, p. 13) que precederam aqueles aditivos contratuais, pois todos esses agentes tinham plenas condições de prever que aqueles dois aditivos contratuais contemplariam "jogo de planilha" em desfavor do Erário e em patente descumprimento ao Acórdão 1245/2004-TCU-Plenário.
11.	Esse mesmo excerto de Voto, aliás, em seus dois últimos parágrafos (120 e 121) , explica o critério de dosimetria proposto pelo relator a quo e acolhido por este Plenário para fins de fixação das multas aplicadas nesta TCE, não havendo que se falar, destarte, contrariamente ao que sustenta a recorrente Camter Construções, em desproporcionalidade da pena pecuniária a ela imposta se comparada com as sansões dirigidas aos demais responsáveis condenados em débito.
12.	Não vislumbro, portanto, motivação para se reformar o Acórdão 1637/2016-TCU-Plenário, devendo este Tribunal, por conseguinte, negar provimento aos Recursos de Reconsideração em análise.
13.	Nada mais havendo a considerar, encerro meu pronunciamento, mas não sem antes deixar consignado que, em relação às demais questões ventiladas na presente fase processual, adoto como razões de decidir o exame técnico empreendido pela Serur à peça 268 e o parecer do Parquet especializado (peça 273) , parecendo-me, ainda, pertinente e oportuno ratificar - mesmo porque concordo com eles na íntegra - os fundamentos adotados neste TC Processo 000.630/2012-8 em amparo à condenação da empresa Camter Construções e Empreendimentos S.A. e dos Srs. José Ribamar da Cruz Oliveira, Júlio Augusto Miranda Filho e Luís Munhoz Prosel Junior, fundamentos estes constantes do Relatório e do Voto que precedem a deliberação recorrida (peças 192 e 193) .
	Ante o exposto, em consonância com os pareceres precedentes, VOTO pela adoção da minuta de acórdão que ora submeto à apreciação deste Colegiado.
TCU, Sala das Sessões Ministro Luciano Brandão Alves de Souza, em 4 de setembro de 2019.
AROLDO CEDRAZ 
Relator